ACORDAO-COMPLETO-2530151

ACÓRDÃO 3188/2022 ATA 21/2022 - SEGUNDA CÂMARA

VISTOS, relatados e discutidos estes autos de Tomada de Contas Especial instaurada pela Secretaria Especial de Cultura, em desfavor de Liceu de Artes e Ofícios da Bahia, José Francisco de Carvalho Neto e Romel Rebello Brandão, em razão de não comprovação da regular aplicação dos recursos repassados por meio do Convênio MINC/SE/FNC 167/2005 (registro Siafi 523736) , para apoio ao projeto "Arte, Talento e Cidadania".
ACORDAM os Ministros do Tribunal de Contas da União, reunidos em Sessão da 2ª Câmara, em: 
9.1. considerar revel o responsável Liceu de Artes e Ofícios da Bahia, para todos os efeitos, dando-se prosseguimento ao processo, com fulcro no art. 12, § 3º, da Lei 8.443/1992;
9.2. acatar as alegações de defesa de Romel Rebello Brandao, determinando, no seu caso, o arquivamento dos autos por falta de pressupostos de constituição e de desenvolvimento válido e regular do processo, nos termos do art. 212 do Regimento Interno do TCU c/c o art. 6º, II, da IN TCU 71/2012
9.3. rejeitar as alegações de defesa apresentadas por José Francisco de Carvalho Neto; 
9.4. julgar irregulares, nos termos dos arts. 1º, inciso I, 16, inciso III, alíneas "b" e "c", da Lei 8.443/1992, c/c os arts. 19 e 23, inciso III, da mesma Lei, as contas de José Francisco de Carvalho Neto e do Liceu de Artes e Ofícios da Bahia, e condená-los solidariamente ao pagamento das quantias a seguir especificadas, com a fixação do prazo de quinze dias, a contar da notificação, para comprovarem, perante o Tribunal (art. 214, inciso III, alínea "a", do Regimento Interno) , o recolhimento da dívida aos cofres do Fundo Nacional de Cultura, atualizada monetariamente e acrescida dos juros de mora, calculados a partir das datas discriminadas, até a data do recolhimento, na forma prevista na legislação em vigor: 
	VALOR ORIGINAL (R$) 
	DATA DA OCORRÊNCIA

	55.000,00
	27/5/2005

	10.939,50
	24/10/2005

	19.060,50
	24/10/2005

9.5. autorizar, desde logo, a cobrança judicial das dívidas, caso não atendida a notificação, na forma do disposto no art. 28, inciso II, da Lei 8.443/1992; 
9.6. autorizar também, desde logo, se requerido, com fundamento no art. 26, da Lei 8.443, de 1992, c/c o art. 217, §§ 1º e 2º do Regimento Interno do TCU, o parcelamento da (s) dívida (s) em até 36 parcelas, incidindo, sobre cada parcela, corrigida monetariamente, os correspondentes acréscimos legais, fixando-lhe o prazo de quinze dias, a contar do recebimento da notificação, para comprovar, perante o Tribunal, o recolhimento da primeira parcela, e de trinta dias, a contar da parcela anterior, para comprovar os recolhimentos das demais parcelas, devendo incidir, sobre cada valor mensal, atualizado monetariamente, os juros de mora devidos, no caso do débito, na forma prevista na legislação em vigor, alertando o responsável de que a falta de comprovação do recolhimento de qualquer parcela importará o vencimento antecipado do saldo devedor, nos termos do § 2º do art. 217 do Regimento Interno deste Tribunal; e 
9.7. enviar cópia deste Acórdão à Procuradoria da República no Estado da Bahia, nos termos do § 3º do art. 16 da Lei 8.443/1992, c/c o § 7º do art. 209 do Regimento Interno do TCU, para adoção das medidas cabíveis; e
9.8. dar ciência deste acórdão à Secretaria Especial de Cultura e aos responsáveis, informando-os de que seu inteiro teor, incluindo o relatório e o voto que o precedem, podem ser acessados em www.tcu.gov.br/acordaos.

TOMADA DE CONTAS ESPECIAL. instaurada pelo(a) Secretaria Especial de Cultura em razão de Não comprovação da regular aplicação dos recursos repassados pela União, Convênio MINC/SE/FNC 167/2005, firmado com o/a FUNDO NACIONAL DE CULTURA, Siafi/Siconv 523736, função CULTURA, que teve como objeto ARTE, TALENTO E CIDADANIA. (nº da TCE no sistema: 176/2018).

Segunda Câmara

Secretaria Especial da Cultura.

3. Interessados/Responsáveis:
3.1. Responsáveis: José Francisco de Carvalho Neto (XXX.767.065-XX); Liceu de Artes e Ofícios da Bahia (15.118.995/0001-67); Romel Rebello Brandao (XXX.637.505-XX).

13.1. Ministros presentes: Aroldo Cedraz (na Presidência) e Antonio Anastasia (Relator).
13.2. Ministros-Substitutos convocados: Marcos Bemquerer Costa e André Luís de Carvalho.

ACORDAO-COMPLETO-2558221

Acórdão de Relação 7074/2022 - Segunda Câmara

Acórdão de Relação

ANTONIO ANASTASIA

Trata-se de tomada de contas especial instaurada pela Secretaria Especial da Cultura, em desfavor de Liceu de Artes e Ofícios da Bahia, José Francisco de Carvalho Neto e Romel Rebello Brandão, em razão da não comprovação da regular aplicação dos recursos repassados pelo Fundo Nacional de Cultura por meio do Convênio MINC/SE/FNC 167/2005 (Siafi 523736) , para apoio ao projeto "Arte, Talento e Cidadania".
2.	Reproduzo, a seguir, a instrução produzida no âmbito da Secretaria de Controle Externo de Tomada de Contas Especial - SecexTCE (peça 119) , a qual contou com a anuência do corpo diretivo da unidade (peças 120 e 121) :
INTRODUÇÃO
Cuidam os autos de tomada de contas especial instaurada pela Secretaria Especial de Cultura, em desfavor de Liceu de Artes e Ofícios da Bahia (CNPJ: 15.118.995/0001-67) , José Francisco de Carvalho Neto (CPF: XXX.767.065-XX) e Romel Rebello Brandao (CPF: XXX.637.505-XX) , em razão de não comprovação da regular aplicação dos recursos repassados pela União realizadas por meio do Convênio MINC/SE/FNC 167/2005, registro Siafi 523736, (peça 8) firmado entre o Fundo Nacional de Cultura e o Liceu de Artes e Ofícios da Bahia, e que tinha por objeto o instrumento descrito como "Arte, Talento e Cidadania.	"
HISTÓRICO
Em 29/1/2010, com fundamento na IN/TCU 71/2012, alterada pela IN/TCU 76/2016 e DN/TCU 155/2016, o dirigente da instituição Secretaria Especial de Cultura autorizou a instauração da tomada de contas especial (peça 39) . O processo foi registrado no sistema e-TCE com o número 176/2018.
O Convênio MINC/SE/FNC 167/2005, registro Siafi 523736, foi firmado no valor de R$ 240.639,72, sendo R$ 150.000,00 à conta do concedente e R$ 90.639,72 referentes à contrapartida do convenente. Teve vigência de 6/6/2005 a 22/9/2009, com prazo para apresentação da prestação de contas em 22/11/2009. Os recursos foram repassados por meio das ordens bancárias 2005OB902527, de 22/7/2005 (R$ 55.000,00) , 2005OB903605, de 19/10/2005 (R$ 10.939,50) e 2005OB903606, de 19/10/2005 (R$ 19.060,50) , totalizando R$ 85.000,00 (peça 9) .
A prestação de contas e complementações enviadas foram analisadas por meio dos documentos constantes nas peças 29, 33, 44 e 56.
	O fundamento para a instauração da Tomada de Contas Especial, conforme consignado na matriz de responsabilização elaborada pelo tomador de contas, foi a constatação da seguinte irregularidade: 
Ausência de comprovação da execução do objeto do convênio; despesas sem documentação comprobatória de sua realização, assim como não comprovação de cheques emitidos; rendimentos não auferidos; pagamento de tarifas bancárias; não comprovação da contrapartida; não restituição do saldo do convênio.
Os responsáveis arrolados na fase interna foram devidamente comunicados e, diante da ausência de justificativas suficientes para elidir a irregularidade e da não devolução dos recursos, instaurou-se a tomada de contas especial.
	No relatório (peça 70) , o tomador de contas concluiu que o prejuízo importaria no valor original de R$ 312.915,77, imputando-se a responsabilidade a Liceu de Artes e Ofícios da Bahia, José Francisco de Carvalho Neto, Ex-Presidente, no período de 7/4/2004 a 7/4/2008 e Romel Rebello Brandao, Superintendente, no período de 7/4/2004 a 7/4/2008, nos termos previstos na alínea "c", do art. 24, do Estatuto do Liceu de Artes e Ofícios da Bahia (peça 1, p. 7) . 
		Em 19/2/2019, a Controladoria-Geral da União emitiu o relatório de auditoria (peça 71) , em concordância com o relatório do tomador de contas. O certificado de auditoria e o parecer do dirigente do órgão de controle interno concluíram pela irregularidade das presentes contas (peças 72 e 73) .
	Em 28/2/2019, o ministro responsável pela área atestou haver tomado conhecimento das conclusões contidas no relatório e certificado de auditoria, bem como do parecer conclusivo do dirigente do órgão de controle interno, manifestando-se pela irregularidade das contas, e determinou o encaminhamento do processo ao Tribunal de Contas da União (peça 74) .
Na instrução inicial (peça 77) , após examinados os elementos constituintes dos autos entendeu-se necessária a realização de citação dos responsáveis para as seguintes irregularidades:
1.1. Irregularidade 1: a) ausência de comprovação da execução do objeto do convênio; b) realização de despesas sem documentação comprobatória; c) realização de despesas em finalidade estranha ao objeto conveniado; d) não devolução do saldo do convênio.
1.1.1.1. No caso concreto, restou evidente que o objeto do convênio não foi cumprido, uma vez configuradas as irregularidades abaixo transcritas, que resultaram na impugnação total dos recursos do convênio, conforme Parecer 14/2017 (peça 57) :
a. Não há termo de Encerramento da Conta Específica do convênio, mas um extrato com saldo final de R$ 22.055,22 (fl. 182-183) .
b. Inexistência de comprovação de devolução de saldo remanescente R$22.055,22, por meio de GRU, aos cofres públicos ou ao erário.
c. Não há documento com devolução do valor retirado pelo bloqueio judicial (fl.182) .
d. Não houve aplicação financeira, conforme termos do contrato assinado (fls.117-124) 
e. Ausência de comprovantes que justifiquem o uso dos cheques de n° 850030, no valor de R$ 352,00 do dia 17/08/05, fl.185 e de n° 850033, no valor de R$8.690,50 do dia 14/09/05, fl. 190.
f. Não há assinatura nos demonstrativos de pagamento (contracheques) da equipe de serviço que de acordo com o plano de trabalho seriam pagos com a contrapartida.
g. Não há comprovantes de pagamentos nos valores, de RS 264,00 à SETEPS e de R$ 336,00 à A. Sotero Campos- Amanda, relatados às fls. 179h. 
h. Não há previsão com despesas de materiais de construção (fls.204-211) no plano de trabalho.
i. Não há individualização nas Guias da Previdência Social - GPS (fls.224-227) o que impede a identificação dos colaboradores pagos para executarem o objeto do convênio.
j. Não há pagamento dos colaboradores somente com recursos do convenente como consta no plano de trabalho.
k. Não há identificação das pessoas, das quais foi feito o recolhimento do FGTS (fls.228-231) 
l. Não há devolução do valor nominal de RS 234,89 (duzentos e trinta e quatro reais e oitenta e nove centavos) , referentes às taxas bancárias.
m. Há despesas realizadas em desacordo com o Plano de Trabalho, em que a compra de cadeiras foi feita, em parte, com do [sic] recurso de repasse e também do convenente
1.1.2. 	Evidências da irregularidade: documentos técnicos presentes nas peças 39, 44, 56, 38 e 57.
1.1.3. 	Normas infringidas: Constituição Federal, art. 37, caput, c/c art. 70, parágrafo único e art. 71, Inciso II; Decreto-lei 200/67, art. 93 e IN STN 1/1997 e alíneas "a", "b" e "e", do inciso II, da cláusula terceira do Convênio 167/2005. 
1.1.4. 	Débito relacionado aos responsáveis José Francisco de Carvalho Neto (CPF: XXX.767.065-XX) , Romel Rebello Brandao (CPF: XXX.637.505-XX) e Liceu de Artes e Ofícios da Bahia (CNPJ: 15.118.995/0001-67) :
	Data de ocorrência
	Valor histórico (R$) 

	27/5/2005
	55.000,00

	24/10/2005
	10.939,50

	24/10/2005
	19.060,50

          Valor atualizado do débito (sem juros) em 5/2/2020: R$ 182.836,82
1.1.5. Cofre credor: Fundo Nacional de Cultura.
1.1.6. Responsável: Romel Rebello Brandao (CPF: XXX.637.505-XX) .
1.1.6.1. Conduta: a) não executar o objeto conveniado; b) realizar despesas sem documentação comprobatória; c) realizar despesas em finalidade estranha ao objeto conveniado; d) não devolver o saldo do convênio.
1.1.6.2. Nexo de causalidade: a não execução do objeto conveniado, a realização de despesas sem documentação comprobatória, a realização de despesas em finalidade estranha ao objeto conveniado e a não devolução do saldo do convênio impediram a comprovação da regular aplicação dos recursos federais repassados, no âmbito do instrumento em questão, resultando dano ao erário.
1.1.6.3. Culpabilidade: não há excludentes de ilicitude, de culpabilidade e de punibilidade; é razoável supor que o responsável tinha consciência da ilicitude de sua conduta; era exigível conduta diversa da praticada, qual seja, executar o objeto conveniado, apresentar os documentos fiscais das despesas realizadas, somente realizar despesas dentro das finalidades estabelecidas e devolver ao FNC o saldo do convênio, conforme estabelecido nas normas aplicáveis. 
1.1.7. 		Responsável: José Francisco de Carvalho Neto (CPF: XXX.767.065-XX) .
1.1.7.1. Conduta: a) não executar o objeto conveniado; b) realizar despesas sem documentação comprobatória; c) realizar despesas em finalidade estranha ao objeto conveniado; d) não devolver o saldo do convênio.
1.1.7.2. Nexo de causalidade: a não execução do objeto conveniado, a realização de despesas sem documentação comprobatória, a realização de despesas em finalidade estranha ao objeto conveniado e a não devolução do saldo do convênio impediram a comprovação da regular aplicação dos recursos federais repassados, no âmbito do instrumento em questão, resultando dano ao erário.
1.1.7.3. Culpabilidade: não há excludentes de ilicitude, de culpabilidade e de punibilidade; é razoável supor que o responsável tinha consciência da ilicitude de sua conduta; era exigível conduta diversa da praticada, qual seja, executar o objeto conveniado, apresentar os documentos fiscais das despesas realizadas, somente realizar despesas dentro das finalidades estabelecidas e devolver ao FNC o saldo do convênio, conforme estabelecido nas normas aplicáveis. 
1.1.8. Responsável: Liceu de Artes e Ofícios da Bahia (CNPJ: 15.118.995/0001-67) .
1.1.8.1. Conduta: a) não executar o objeto conveniado; b) realizar despesas sem documentação comprobatória; c) realizar despesas em finalidade estranha ao objeto conveniado; d) não devolver o saldo do convênio.
1.1.8.2. Nexo de causalidade: a não execução do objeto conveniado, a realização de despesas sem documentação comprobatória, a realização de despesas em finalidade estranha ao objeto conveniado e a não devolução do saldo do convênio impediram a comprovação da regular aplicação dos recursos federais repassados, no âmbito do instrumento em questão, resultando dano ao erário.
1.1.8.3. Culpabilidade: não há excludentes de ilicitude, de culpabilidade e de punibilidade; é razoável supor que o administrador responsável pela pessoa jurídica tinha consciência da ilicitude de sua conduta; era exigível conduta diversa da praticada, qual seja, executar o objeto conveniado, apresentar os documentos fiscais das despesas realizadas, somente realizar despesas dentro das finalidades estabelecidas e devolver ao FNC o saldo do convênio, conforme estabelecido nas normas aplicáveis. 
1.1.9. Encaminhamento: citação.
Em cumprimento ao pronunciamento da unidade (peça 79) , foram efetuadas as citações dos responsáveis conforme quadro a seguir.
	Responsável
	Ofício
	Ciência
	Fonte do Endereço

	José Francisco de Carvalho Neto
	3420/2020 (peça 86) 
	2/3/2020 (peça 89) 
	Receita Federal (peça 81) 

		3421/2020 (peça 85) 
	2/3/2020 (peça 90) 
	TCU (peça 82) 

	Romel Rebello Brandão
	3422/2020 (peça 87) 
	2/3/2020 (peça 91) 
	Receita Federal (peça 83) 

	Liceu de Artes e Ofícios da Bahia
	3418/2020 (peça 84) 
	2/3/2020 (peça 88) 1
	Receita Federal (peça 80) 

		31708/2021 (peça 104) 
	28/6/2021 (peça 114) 
	CNH - repres. legal (peça 101) 

		31707/2021 (peça 105) 
	28/6/2021 (peça 115) 
	TSE - representante legal (peça 101) 

		31706/2021 (peça 106) 
	Mudou-se (peça 112) 
	CNPJ - filial (peça 101) 

		31705/2021 (peça 107) 
	Mudou-se (peça 113) 
	
		31704/2021 (peça 108) 
	Mudou-se (peça 110) 
	
		30151/2021 (peça 109) 
	---
	Receita Federal - representante legal (peça 101) 

		Edital 1226/2021 (peça 116) 
	24/9/2021 (peça 117) 
	---

1 Ofício recebido pela Fundação Cultural da Bahia, ocupante do endereço constante da base de dados da Receita Federal (peça 99) 
Os responsáveis José Francisco Carvalho Neto e Romel Rebello Brandão apresentaram suas alegações de defesa (peças 93, 94 e 111) .
Transcorrido o prazo regimental fixado, o Liceu de Artes e Ofícios da Bahia permaneceu silentes, operando-se, portanto, os efeitos da revelia, dando-se prosseguimento ao processo, nos termos do art. 12, §3º, da Lei 8.443/1992.
EXAME TÉCNICO
Da revelia do Liceu de Artes e Ofícios da Bahia
Preliminarmente, cumpre tecer breves considerações sobre a forma como são realizadas as comunicações processuais no TCU. A esse respeito, destacam-se o art. 179, do Regimento Interno do TCU (Resolução 155, de 4/12/2002) e os arts. 3º e 4º, inciso III, § 1º, da Resolução TCU 170, de 30 de junho de 2004, in verbis:
Resolução 155/2002 (Regimento Interno) :
Art. 179. A citação, a audiência ou a notificação, bem como a comunicação de diligência, far se-ão:
I - mediante ciência da parte, efetivada por servidor designado, por meio eletrônico, fac-símile, telegrama ou qualquer outra forma, desde que fique confirmada inequivocamente a entrega da comunicação ao destinatário;
II - mediante carta registrada, com aviso de recebimento que comprove a entrega no endereço do destinatário;
III - por edital publicado no Diário Oficial da União, quando o seu destinatário não for localizado
 (...) 
Resolução TCU 170/2004:
Art. 3º As comunicações serão encaminhadas aos seus destinatários por meio de:
I - correio eletrônico, fac-símile ou telegrama;
II - servidor designado;
III - carta registrada, com aviso de recebimento;
IV - edital publicado no Diário Oficial da União, quando o seu destinatário não for localizado, nas hipóteses em que seja necessário o exercício de defesa".
 (...) 
Art. 4º. Consideram-se entregues as comunicações:
I - efetivadas conforme disposto nos incisos I e II do artigo anterior, mediante confirmação da ciência do destinatário;
II - realizadas na forma prevista no inciso III do artigo anterior, com o retorno do aviso de recebimento, entregue comprovadamente no endereço do destinatário;
III - na data de publicação do edital no Diário Oficial da União, quando realizadas na forma prevista no inciso IV do artigo anterior.
§ 1º O endereço do destinatário deverá ser previamente confirmado mediante consulta aos sistemas disponíveis ao Tribunal ou a outros meios de informação, a qual deverá ser juntada ao respectivo processo.
Portanto, a validade da citação via postal não depende de que o aviso de recebimento seja assinado pelo próprio destinatário da comunicação, o que dispensa, no caso em tela, a entrega do AR em "mãos próprias". A exigência da norma é no sentido de o Tribunal verificar se a correspondência foi entregue no endereço correto, residindo aqui a necessidade de certeza inequívoca. 
Não é outra a orientação da jurisprudência do TCU, conforme se verifica nos julgados a seguir transcritos:
São válidas as comunicações processuais entregues, mediante carta registrada, no endereço correto do responsável, não havendo necessidade de que o recebimento seja feito por ele próprio (Acórdão 3648/2013-TCU-Segunda Câmara, Relator Ministro José Jorge) ;
É prescindível a entrega pessoal das comunicações pelo TCU, razão pela qual não há necessidade de que o aviso de recebimento seja assinado pelo próprio destinatário. Entregando se a correspondência no endereço correto do destinatário, presume-se o recebimento da citação. (Acórdão 1019/2008-TCU-Plenário, Relator Ministro Benjamin Zymler) ;
As comunicações do TCU, inclusive as citações, deverão ser realizadas mediante Aviso de Recebimento - AR, via Empresa Brasileira de Correios e Telégrafos, bastando para sua validade que se demonstre que a correspondência foi entregue no endereço correto. (Acórdão 1526/2007-TCU-Plenário, Relator Ministro Aroldo Cedraz) .
A validade do critério de comunicação processual do TCU foi referendada pelo Supremo Tribunal Federal, nos termos do julgamento do MS-AgR 25.816/DF, por meio do qual se afirmou a desnecessidade da ciência pessoal do interessado, entendendo-se suficiente a comprovação da entrega do "AR" no endereço do destinatário:
EMENTA: AGRAVO REGIMENTAL. MANDADO DE SEGURANÇA. DESNECESSIDADE DE INTIMAÇÃO PESSOAL DAS DECISÕES DO TRIBUNAL DE CONTAS DA UNIÃO. ART. 179 DO REGIMENTO INTERNO DO TCU. INTIMAÇÃO DO ATO IMPUGNADO POR CARTA REGISTRADA, INICIADO O PRAZO DO ART. 18 DA LEI nº 1.533/51 DA DATA CONSTANTE DO AVISO DE RECEBIMENTO. DECADÊNCIA RECONHECIDA. AGRAVO IMPROVIDO.
O envio de carta registrada com aviso de recebimento está expressamente enumerado entre os meios de comunicação de que dispõe o Tribunal de Contas da União para proceder às suas intimações.
O inciso II do art. 179 do Regimento Interno do TCU é claro ao exigir apenas a comprovação da entrega no endereço do destinatário, bastando o aviso de recebimento simples.
No caso em apreço, a citação do Liceu de Artes e Ofícios da Bahia por edital é válida, uma vez que foi precedida de tentativas infrutíferas de citá-la por via postal em seu endereço e no de seu representante legal, constantes da base de dados da Receita Federal, do TSE, do CNH e também nos endereços de suas filiais (CNPJ) , conforme determinado pelo relator (peça 102) e registrado no quadro do item 11. 
Quanto ao mérito, nos processos do TCU, a revelia não conduz à presunção de que seriam verdadeiras todas as imputações levantadas contra os responsáveis, diferentemente do que ocorre no processo civil, em que a revelia do réu opera a presunção da verdade dos fatos narrados pelo autor. Dessa forma, a avaliação da responsabilidade dos agentes não pode prescindir da prova existente no processo ou para ele carreada. 
Ao não apresentar suas defesas, os responsáveis deixaram de produzir prova quanto à regularidade da aplicação dos recursos do convênio, em afronta às normas que impõem aos jurisdicionados a obrigação legal de, sempre que demandados pelos órgãos de controle, apresentarem os documentos que demonstrem a correta utilização das verbas públicas, a exemplo do contido no art. 93 do Decreto-Lei 200/67: "Quem quer que utilize dinheiros públicos terá de justificar seu bom e regular emprego na conformidade das leis, regulamentos e normas emanadas das autoridades administrativas competentes." 
Considerando o princípio da verdade real que rege a atuação desta Corte, ainda que as alegações de defesa não tenham sido apresentadas pelo responsável, a revelia não afasta a obrigatoriedade da análise dos elementos probatórios disponíveis nos autos, conforme reiterados acórdãos do Tribunal (Acórdão 163/2015-TCU-Segunda Câmara, Rel.  Min. Subst. André de Carvalho; 2.685/2015 - 2ª Câmara, Rel. Min. Raimundo Carreiro; 2.801/2015 - 1ª Câmara, Rel. Min. Walton Alencar Rodrigues; 4.340/2015 - 1ª Câmara, Rel. Min. Subst. Weder de Oliveira e 5.537/2015 - 1ª Câmara, Rel. Min. Subst. Weder de Oliveira) . Assim, procurou-se buscar, em manifestações do responsável na fase interna desta Tomada de Contas Especial, se havia argumentos que pudessem ser aproveitados em seu favor.	
O Liceu de Artes e Ofícios da Bahia apresentou justificativas na fase interna (peças 53 e 54) , cujo teor não é suficiente para afastar as irregularidades. Assim, não encontramos nenhum outro argumento nos autos que possa vir a ser analisado e posteriormente utilizado para afastar as irregularidades apontadas. 
Vale ressaltar que a pretensão punitiva do TCU, conforme Acórdão 1441/2016-TCU-Plenário, que uniformizou a jurisprudência acerca dessa questão, subordina-se ao prazo geral de prescrição indicado no art. 205 do Código Civil, que é de 10 anos, contado da data de ocorrência da irregularidade sancionada, nos termos do art. 189 do Código Civil, sendo este prazo interrompido pelo ato que ordenar a citação, a audiência ou a oitiva do responsável. No caso em exame, o prazo final para apresentação da prestação de contas ocorreu em 22/11/2009. Tendo sido o ato de ordenação da citação assinado em 7/2/2020 (peça 79) , ocorreu a prescrição da pretensão punitiva.
Em se tratando de processo em que a parte interessada não se manifestou acerca das irregularidades imputadas, não há elementos para que se possa efetivamente aferir e reconhecer a ocorrência de boa-fé na conduta do responsável ou de quaisquer outros excludentes de culpabilidade, podendo o Tribunal, desde logo, proferir o julgamento de mérito pela irregularidade das contas, nos termos dos §§ 2º e 6º do art. 202 do Regimento Interno do TCU. (Acórdão 133/2015-TCU-Primeira Câmara, Rel. Min. Bruno Dantas; 2.455/2015 - 1ª Câmara, Rel. Min. Bruno Dantas; 3.604/2015 - 1ª Câmara, Rel. Min. Bruno Dantas; 5.070/2015 - 2ª Câmara, Rel. Min. Subst. André de Carvalho e 2.424/2015 - Plenário, Rel. Min. Benjamin Zymler) .
Dessa forma, o Liceu de Artes e Ofícios da Bahia deve ser considerado revel, nos termos do art. 12, §3º, da Lei 8.443/1992.
Das alegações de defesa de José Francisco de Carvalho Neto (peças 93 e 111) 
Referido responsável apresentou alegações de defesa em 16/3/2020 (peça 93) , em resposta aos ofícios citatórios 3420 e 3421/2020 e, posteriormente, a complementou com as alegações de peça 111, em razão do recebimento do Ofício 30151/2021, endereçado ao Liceu de Artes e Ofícios da Bahia e recebido na qualidade de seu representante legal, a despeito de ter se afastado de sua presidência em abril de 2008 e não mais representá-lo.
Dessa forma, a análise será realizada sobre os argumentos apresentados nas duas peças de defesa, todavia em nome exclusivo de José Francisco de Carvalho Neto.
Argumentos: inicialmente, registra o responsável que deixou a presidência do Liceu de Artes e Ofícios da Bahia em abril de 2008, conforme carta de renúncia registrada em cartório (peça 111, p. 14-15) .
Na peça 93, reproduz trechos de justificativas apresentadas ao MinC ainda em 2014, onde sustenta que a responsabilidade pela execução e coordenação das atividades administrativas e econômicas caberia aos superintendentes da instituição, conforme previsto no estatuto do Liceu, não havendo neste instrumento dispositivo que indicasse ser sua função prestar contas de recursos recebidos. 
Já na peça 111, cita que as conclusões pelas irregularidades que fundamentaram sua citação são opostas àquelas lançadas pelo MinC, que teria atestado a execução satisfatória do projeto e autorizado a liberação da terceira parcela do convênio (peças 29 e 111, p. 33-35) . 
Registra que a situação do Liceu de Artes e Ofícios da Bahia mencionada em Nota Técnica do MinC (peça 33) , que apontou fraude na gestão dos recursos identificada pela Receita Federal, dívidas acumuladas, impedimento de obtenção de créditos pela impossibilidade de emissão de certidões negativas, demissão de toda a Diretoria Executiva e colaboradores, paralisação de todas as atividades e intervenção pelo Conselho de Administração do Liceu não implicaram em malversação dos recursos do convênio, que teriam sido devidamente aplicados.
Acrescenta que não se apontou a ocorrência de desvio ou desfalque de recursos e que as duas primeiras parcelas, que totalizaram R$ 85.000,00, foram aplicadas, deixando-se de receber e aplicar as duas parcelas seguintes em face da situação em que se encontrava o Liceu. 
Pleiteia a aplicação do art. 6º da IN TCU 71/2012, por considerar que o débito é inferior a R$ 100.000,00 e por ter transcorrido prazo superior a dez anos da primeira notificação pela autoridade competente.
Sobre o valor do débito, acredita que a solidariedade, que no caso em questão envolve três responsáveis, acarretaria na divisão do débito por três, cabendo a cada um responder pelo montante de R$ 54.705,10, ou seja, a terça parte do débito atualizado de R$ 164.115,30. Assim, o débito sob sua responsabilidade seria inferior ao limite de R$ 100.000,00.
Sustenta ter ocorrido a prescrição da pretensão ressarcitória, com base nos recentes julgados do Supremo Tribunal Federal, objeto dos Temas 877 e 899, que fixaram o prazo prescricional/decadencial em 5 anos. 
Por fim, entendendo não ter havido qualquer débito, desvio, malversação ou desfalque de recursos, requer que seja dispensada a instauração da tomada de contas especial, com o seu consequente arquivamento, em razão de o valor do débito a ele atribuído ser inferior ao limite da IN TCU 71/2012, declarando-se, ainda, a ocorrência da prescrição quinquenal.
Análise: inicialmente, cabe registrar que o responsável presidiu o Liceu de Artes e Ofícios da Bahia até abril de 2008, portanto após a execução do convênio e apresentação da prestação de contas, ainda em 2006, devendo ser mantida sua legitimidade passiva.
Com relação à sua responsabilidade perante o estatuto social da instituição, está claro em seu art. 29 (peça 1, p. 9) que a ele incumbia os deveres relacionados à administração dos recursos financeiros da entidade:
Art. 29 - Além de outras obrigações que este Estatuto lhe confere, compete ao Presidente do Conselho de Administração:
a) receber, zelar e bem administrar o patrimônio e os recursos financeiros e os fundos sociais, pelos quais são também responsáveis, conjuntamente, os demais membros do Conselho de Administração;
A despeito do que prevê o estatuto, o dirigente da instituição é pessoalmente responsável pela correta aplicação dos recursos recebidos, conforme cláusula terceira, II, do Convênio 167/2005 (peça 8, p. 2-3) . Nesse sentido também é a jurisprudência do Tribunal, manifestada nos enunciados a seguir indicados:
Acórdão 1194/2009-TCU-Primeira Câmara | Relator: VALMIR CAMPELO
É obrigação do ordenador de despesa ressarcir o erário dos prejuízos a que tenha dado causa por ação ou omissão no cumprimento da lei ou das normas do direito financeiro. É responsabilidade pessoal do gestor a comprovação do bom e regular emprego dos valores públicos que, nessa condição, tenha recebido, cabendo-lhe, em consequência, o ônus da prova.
Acórdão 5742/2016-TCU-Primeira Câmara | Relator: BRUNO DANTAS
O gestor que subscreve o convênio assume a responsabilidade pessoal pela observância de suas disposições, incluindo o ônus de comprovar a boa e correta aplicação dos recursos públicos recebidos.
Acórdão 6235/2013-TCU-Segunda Câmara | Relator: ANDRÉ DE CARVALHO
É de responsabilidade pessoal do gestor a comprovação da boa e regular aplicação dos recursos federais recebidos mediante convênio ou instrumentos congêneres, razão por que a falta de documentação comprobatória quanto à execução do objeto pactuado conduz à imputação de débito e aplicação de multa.
Quanto à alegada prescrição da pretensão ressarcitória a cargo do TCU, o Supremo Tribunal Federal - STF, no Recurso Extraordinário - RE 636.886, fixou a tese, com repercussão geral reconhecida, de que "é prescritível a pretensão de ressarcimento ao erário fundada em decisão de Tribunal de Contas" (Tema 899) . Em que pese o questionamento acerca da abrangência da tese ali firmada, no sentido de que se circunscreveria apenas ao processo de execução da condenação imposta pelo TCU (ou seja, inaplicável à pretensão de ressarcimento exercida no processo "conhecimento" da TCE) , verifica-se que o STF, por meio de decisões prolatadas pelas suas duas turmas, tem decidido de forma reiterada que se aplica o prazo prescricional de 5 anos previsto na Lei 9.873/1999 às pretensões sancionatória e ressarcitória a cargo do Tribunal de Contas da União. 
	Seja por aplicação direta ou por analogia, a orientação sufragada é no sentido de que o prazo de 5 anos é compatível com a tese de que a ação e a execução prescrevem no mesmo prazo (Súmula 150 do STF) , bem como com o fato de que a Lei 9.873/1999 - que regulamenta o exercício de ação punitiva pela Administração Pública Federal, direta e indireta - regeria integralmente a prescrição no âmbito do TCU. Quanto a este último aspecto, o Ministro Luís Roberto Barroso, no voto exarado no julgamento do MS 32.201, embora tenha advertido que a atuação do TCU, em sua acepção clássica, não se qualifica como exercício do poder de polícia, ressaltou que a Lei 9.873/1999 assumiria vocação regulatória geral da prescrição do exercício da competência sancionadora da Administração Pública, sendo sua disciplina aplicável a qualquer ação punitiva da Administração Pública Federal, exceto àquelas esferas em que exista regulamentação específica. Ademais, em virtude da autonomia científica do Direito Administrativo, não haveria razão plausível para suprimir a omissão da Lei Orgânica do Tribunal de Contas da União, no tocante ao estabelecimento de um prazo prescricional próprio, valendo-se das normas de direito civil, e não das de direito administrativo.
	Eis algumas ementas que evidenciam o entendimento predominante do STF:
Ementa: AGRAVO REGIMENTAL EM MANDADO DE SEGURANÇA. TOMADA DE CONTAS ESPECIAL. TRIBUNAL DE CONTAS DA UNIÃO. CONDENAÇÃO A RESSARCIMENTO AO ERÁRIO. PRESCRIÇÃO. MARCO INTERRUPTIVO. ART. 2°, II, DA LEI 9.873/1999. ATO INEQUÍVOCO DE APURAÇÃO DO FATO. DISCUSSÃO. DIREITO LÍQUIDO E CERTO. DEMONSTRAÇÃO. INOCORRÊNCIA. SUBSISTÊNCIA DA DECISÃO AGRAVADA. AGRAVO A QUE SE NEGA PROVIMENTO. I - As razões do agravo regimental são inaptas para desconstituir os fundamentos da decisão agravada, que, por isso, se mantêm hígidos. II - Aplicando-se a regulamentação da Lei 9.873/1999 ao caso concreto, observa-se que a pretensão sancionatória do TCU, em relação aos atos praticados pelo impetrante, levando-se em consideração a ocorrência de 5 causas interruptivas da prescrição, não teria sido fulminada pelo decurso do tempo. III - A pretensão do recorrente, fundada na discussão sobre os fatos apontados como marcos interruptivos da prescrição da pretensão punitiva da Administração Pública, refoge aos estreitos limites do mandamus, ante a ausência de liquidez e certeza do direito pleiteado. IV - Agravo regimental a que se nega provimento. MS 36067 ED-AgR. Órgão julgador: Segunda Turma. Relator (a) : Min. Ricardo Lewandowski. Julgamento: 18/10/2019
Ementa: AGRAVO REGIMENTAL EM RECLAMAÇÃO. TRIBUNAL DE CONTAS DA UNIÃO. TOMADA DE CONTA ESPECIAL. PRESCRIÇÃO DA PRETENSÃO PUNITIVA. RECONHECIDA EM DECISÃO DO SUPREMO TRIBUNAL FEDERAL. PRESCRITIBILIDADE DO RESSARCIMENTO AO ERÁRIO FUNDADA EM DECISÃO DE TRIBUNAL DE CONTAS. AÇÃO DE IMPROBIDADE ADMINISTRATIVA COM PEDIDO DE RESSARCIMENTO JÁ EM CURSO. AGRAVO REGIMENTAL A QUE SE NEGA PROVIMENTO. I - O acórdão do TCU determinou a formação de processo administrativo para avaliarem, efetivamente, a eventual responsabilização do agravado para o ressarcimento do dano ao erário, contrariando, assim, autoridade desta Corte no MS 35.512/DF, uma vez que houve a concessão da segurança para declarar a ocorrência da prescrição da pretensão punitiva do TCU em relação às infrações imputadas a ele, destacando-se que a União poderia perseguir os valores referentes ao ressarcimento dos danos na esfera judicial. II - Agravo regimental a que se nega provimento. (Rcl 39497 AgR. Órgão julgador: Segunda Turma. Relator (a) : Min. Ricardo Lewandowski. Julgamento: 10/10/2020) 
Ementa: MANDADO DE SEGURANÇA. DIREITO ADMINISTRATIVO. TRIBUNAL DE CONTAS DA UNIÃO. SERVIDOR DA SECRETARIA DE SAÚDE DO ESTADO DO ACRE. FISCALIZAÇÃO OMISSA E DEFICIENTE NA EXECUÇÃO DE DOIS CONVÊNIOS FIRMADOS ENTRE A SECRETARIA ESTADUAL E O MINISTÉRIO DA SAÚDE. APLICAÇÃO DE MULTA. ARTS. 28, II, E 58, II, DA LEI 8.443/1992. ART. 268, II, DO REGIMENTO INTERNO DO TCU. PRESCRIÇÃO DA PRETENSÃO SANCIONATÓRIA. OCORRÊNCIA. APLICAÇÃO DA LEI 9.873/1999. PRECEDENTES DESTE STF. MEDIDA LIMINAR DEFERIDA E RATIFICADA NO EXAME DE MÉRITO. SEGURANÇA CONCEDIDA PARA AFASTAR A MULTA APLICADA. 1. A prescrição da pretensão punitiva do TCU é regulada pela Lei 9.873/1999, descabendo a aplicação do prazo decenal previsto na legislação civil (art. 205 do Código Civil) . Ao revés, incide o prazo quinquenal previsto na Lei 9.873/1999 (MS 32201, Rel. Min. Roberto Barroso, PRIMEIRA TURMA, DJe 7/8/2017; MS 35.512-AgR, Rel. Min. Ricardo Lewandowski, SEGUNDA TURMA, DJe 21/6/2019) . 2. In casu, na linha do parecer apresentado pelo Ministério Público Federal e da decisão liminar de minha lavra, é inequívoca a superação do prazo prescricional quinquenal. Os ilícitos apontados pela Corte de Contas ocorreram em julho de 2006, tendo o processo de auditoria sido instaurado em 9/10/2006. A ordem de citação do responsável para a audiência, por sua vez, ocorreu em 25/6/2007. Entretanto, a decisão condenatória recorrível foi exarada somente em 31/5/2016, data da prolação do Acórdão 3513/2016-TCU-Primeira Câmara. 3. Ex positis, CONCEDO A SEGURANÇA unicamente para afastar a sanção de multa aplicada ao impetrante, nos autos da Tomada de Contas Processo 023.288/2006-0, máxime da ocorrência de prescrição da pretensão punitiva do Tribunal de Contas da União. MS 35940. (Órgão julgador: Primeira Turma. Relator (a) : Min. Luiz Fux. Julgamento: 16/06/2020) .
	Essa orientação também foi seguida nas seguintes decisões monocráticas: MS 36.127-MC/DF e MS 35.940-MC/DF, Rel. Min. Luiz Fux; MS 35.294, MS 35.539/DF e MS 35.971-TP/DF, Rel. Min. Marco Aurélio; MS 34.256 MC/DF, MS 36.054-MC e MS 36.067-MC/DF, Rel. Min. Ricardo Lewandowski.
	O Supremo Tribunal Federal tem se pronunciado no sentido de reconhecer não só a aplicação da prescrição quinquenal com fulcro na interpretação da Lei 9.873/1999, mas também a incidência dos marcos interruptivos do prazo prescricional consignados na referida lei, tantas vezes quanto presentes os suportes fáticos (MS 32201, Relator: Min. Roberto Barroso) . 
	Entendimento que também foi adotado nas seguintes decisões monocráticas: MS 36.054, MS 34.256-MC, MS 35.512 e MS 36.067-MC, todos de relatoria do Min. Ricardo Lewandowski; MS 35.294, MS 35.539 e MS 35.971-TP, todos de relatoria do Min. Marco Aurélio; MS 32.201, Rel. Min. Roberto Barroso, e MS 36.127-MC e MS 35.940-MC, Min. Luiz Fux.
	Em relação ao termo inicial da contagem do prazo prescricional, o "caput" do art. 1º da Lei 9.873/1999 oferece solução que não destoa do modelo adotado pelo TCU no incidente de uniformização de jurisprudência, em que se examinou a prescrição da pretensão punitiva, nos termos do Acórdão 1441/2016-TCU-Plenário (Rel. Min. Benjamin Zymler) , com a adição da particularidade de explicitar o caso de infrações permanentes ou continuadas:
a) Regra geral: "data da prática do ato"  (o que equivale a "ocorrência da irregularidade sancionada") ;
b) Regra especial: "no caso de infração permanente ou continuada, do dia em que tiver cessado".
	A Lei 9.873/1999, no art. 2º, estabelece as causas interruptivas da prescrição punitiva, consoante abaixo transcrito, já na redação conferida pela Lei 11.941/2009:
Art. 2º Interrompe-se a prescrição da ação punitiva:
I - pela notificação ou citação do indiciado ou acusado, inclusive por meio de edital;
II - por qualquer ato inequívoco, que importe apuração do fato;
III - pela decisão condenatória recorrível.
IV - por qualquer ato inequívoco que importe em manifestação expressa de tentativa de solução conciliatória no âmbito interno da administração pública federal.
	O quadro a seguir indica alguns eventos processuais, ocorridos no curso de uma TCE (fase interna e externa) - instaurada em razão de irregularidades na aplicação de recursos da União transferidos a entes subnacionais - que poderiam ser enquadrados nas causas de interrupção da prescrição acima apontadas, sem prejuízo, é claro, de outras ocorrências fáticas elegíveis como marco interruptivo, a depender da forma de proceder de cada entidade ou órgão tomador de contas.
	I - pela notificação ou citação do indiciado ou acusado, inclusive por meio de edital;
	 (i) notificação no âmbito do procedimento administrativo de ressarcimento previamente à instauração da TCE;
 (ii) notificação efetuada pelo órgão tomador de contas acerca da instauração da TCE;
 (iii) citação efetuada pelo TCU.
*Data da ciência da notificação ou citação pelos responsáveis ou de publicação do edital no DOU.

	II - por qualquer ato inequívoco, que importe apuração do fato;
* procedimento que evidencie a apuração dos fatos irregulares, com o objetivo quantificar o dano e identificar possíveis responsáveis.
	 (i) relatório de sindicância ou PAD;
 (ii) relatório de apuração de irregularidades referente ao processo administrativo prévio à instauração da TCE;
 (iii) relatórios de fiscalização, pareceres, despachos, informações e memorandos relacionados à apuração dos fatos irregulares;
 (iv) relatório do tomador de contas;
 (v) relatório do controle interno; 
 (vi) termo de instauração ou designação de instauração da TCE;
 (vii) autuação da TCE no TCU; entre outras causas.
*Há quem inclua nesse grupo diligências que comprovam providências do responsável sobre as irregularidades investigadas.

	III - pela decisão condenatória recorrível.
	 (i) Verifica-se apenas no âmbito do TCU com a data da prolação do acórdão condenatório recorrível.

	IV - por qualquer ato inequívoco que importe em manifestação expressa de tentativa de solução conciliatória no âmbito interno da administração pública federal.
	 (i) pedido de parcelamento;
 (ii) pagamento parcial do débito;
 (iii) qualquer manifestação do responsável que demonstre claramente a sua intenção de recolher o débito.

	Bem se vê, portanto, que haveria uma multiplicidade de causas de interrupção da prescrição, conforme se depreende do art. 2º da Lei 9.873/1999. Tal exegese encontra respaldo em precedentes do STF, a exemplo do que se decidiu no julgamento do MS 36.067 (Rel. Min. Ricardo Lewandowski) , com destaque para trecho do voto em que o Relator reconhece cinco causas de interrupção da prescrição, in verbis:
 (...) Assim, faz-se necessário levar em consideração que, apesar de os fatos objeto da apuração conduzida pela Corte de Contas remontarem aos anos de 1999 e 2000, período no qual o impetrante era Secretário de Saúde municipal, o Tribunal de Contas da União deu prosseguimento à tomada de contas especial por ter constatado a ocorrência de 5 causas interruptivas da prescrição, a saber: a) relatório de auditoria em conjunto realizada pelo Denasus e pela Secretaria Federal de Controle, lavrado em 06/07/2001, sendo este, certamente, um ato inequívoco que importou a apuração do fato (art. 2º, II, da Lei n. 9.873/1999) ; b) instauração de Tomada de Contas Especial pelo FNS, ocorrida em 05/10/2005, sendo este também, certamente, um ato inequívoco que importou a apuração do fato  (art. 2º, II, da Lei n. 9.873/1999) ; c) a autuação da presente Tomada de Contas Especial no âmbito do Tribunal de Contas da União, ocorrida em 12/08/2008, sendo este também, certamente, um ato inequívoco que importou a apuração do fato  (art. 2º, II, da Lei n. 9.873/1999) ; d) o ato que ordenou a citação do responsável, ora impetrante, ocorrida em 12/07/2010 (art. 2º, I, da Lei n. 9.873/1999) ; e) o exercício do poder punitivo ocorrido em 20/06/2012, data da prolação do Acórdão 1563/2012-TCU-Plenário (art. 2º, III, da Lei n. 9.873/1999) .
	No caso concreto, tendo como parâmetro a tese firmada pelo STF, no RE 636.886, no sentido de que ambas pretensões do TCU (sancionatória e ressarcitória) sujeitam-se ao prazo prescricional de 5 anos previsto na Lei 9.873/1999, considerando, ainda, o sistema prescricional descrito na citada lei, inclusive as causas de suspensão e de interrupção da prescrição, temos os seguintes eventos processuais que importaram na apuração dos fatos (art. 2º, II, da Lei n. 9.873/1999) :
a)	A apresentação da prestação de contas em 25/5/2006;
b)	Diligência na prestação de contas em 23/8/2006 (peça 22) ;
c)	Parecer de Análise Técnica da prestação de contas em 9/1/2008 (peça 29) ;
d)	Nota Técnica sobre a prestação de contas em 27/4/2009 (peça 33) ;
e)	Notificação do Liceu em 29/6/2009 (peça 37) ;
f) 	Parecer de TCE 7/2010 em 20/1/2010 (peça 38) ;
g) 	Relatório de TCE em 16/3/2010 (peça 40) ;
h)	Despacho da CGU em 24/9/2012 (peça 42) ;
i)	Parecer Técnico Conclusivo em 15/5/2013 (peça 44) ;
j)	Notificação de reprovação da prestação de contas em 3/7/2014 (peça 46) ;
l)	Defesa do responsável em 13/10/2014 (peças 53 e 54) ;
m)	Parecer Técnico 4/2017 em 24/1/2017 (peça 56) ;
n)	Parecer Financeiro 14/2017 em 7/3/2017 (peça 57) ;
o)	Notificação do responsável em 8/3/2017 (peça 59) ;
p)	Relatório do Tomador de Contas 5/2018 em 10/5/2018 (peça 70) ; e
r)	Citação do responsável em 2/3/2020 (peças 89 e 90) .
	Analisando-se a sequência de eventos processuais enumerados no item anterior, os quais teriam o condão de interromper a prescrição da ação punitiva desta Corte no entender do STF, observa-se que não transcorreu o prazo prescricional de 5 (cinco) anos entre a data de apresentação da prestação de contas (25/5/2006) e os atos processuais subsequentes indicados no item anterior. Portanto, considerando o entendimento do STF, não ocorreu a prescrição da pretensão sancionatória e ressarcitória a cargo do TCU.
Além disso, o caso tratado no RE 636.886 (tema 899 da repercussão geral) diz respeito à fase de execução judicial de deliberação do Tribunal de Contas, tanto assim que, para deslindá-lo, foi necessária a aplicação da Lei 6.830/1980 (Lei de Execuções Fiscais) , diploma legal evidentemente inaplicável à fase que antecede a formação do título executivo extrajudicial do TCU, caracterizada pela atuação do órgão de controle externo até a prolação do acórdão.
Veja-se que foram opostos embargos declaratórios contra a referida decisão do STF, os quais foram rejeitados pela maioria da Suprema Corte (Plenário, Sessão Virtual de 13.8.2021 a 20.8.2021) , confirmando, portanto, a abrangência da deliberação prolatada na fixação do tema 899, razão por que se deve adotar a orientação prevalente no TCU, no sentido de que a matéria ali tratada alcançaria tão somente a fase judicial de cobrança do título extrajudicial, não atingindo os processos de controle externo, mantendo-se, desse modo,  a interpretação adotada pela Suprema Corte, em 2008, no Mandado de Segurança - MS 26.210, oportunidade em que foi definida a tese da imprescritibilidade das ações de ressarcimento ao erário:
A suspensão pelo STF das demandas nas quais esteja em questão a prescritibilidade da pretensão de ressarcimento ao erário com base em decisão de tribunal de contas (RE 636.886/STF) alcança tão somente a fase judicial de cobrança do título extrajudicial, não atingindo os processos de controle externo em trâmite. Até julgamento definitivo em contrário pelo STF, permanece o entendimento do TCU acerca da imprescritibilidade das pretensões de ressarcimento decorrentes de tomadas de contas especiais. (Acórdão 1267/2019-TCU-Plenário, Relator: Min. AROLDO CEDRAZ) 
A suspensão pelo STF das demandas nas quais esteja em questão a prescritibilidade da pretensão de ressarcimento ao erário com base em decisão de tribunal de contas (RE 636.886/STF) alcança tão somente a fase judicial de cobrança do título extrajudicial, não atingindo os processos de controle externo em trâmite. Até julgamento definitivo em contrário pelo STF, permanecem imprescritíveis as pretensões de ressarcimento decorrentes de tomadas de contas especiais. (Acórdão 7930/2018-TCU-Segunda Câmara, Relatora: Min. ANA ARRAES) .
A despeito da verificação da ocorrência das prescrições das pretensões punitiva e ressarcitória, fundadas no entendimento do STF e com base na Lei 9.873/1999, o assunto ainda não se encontra pacificado no âmbito do TCU, conforme evidenciado no voto do recente Acórdão 405/2021-TCU-Plenário, Rel. Min. Bruno Dantas (grifamos) :
No que concerne às questões preliminares alegadas pelos recorrentes, acolho integralmente as análises efetivadas pela Serur. Foram enfrentadas e afastadas com propriedade cada um dos argumentos apresentados pelos recorrentes, razão pela qual incorporo seus fundamentos às minhas razões de decidir, sem prejuízo das seguintes considerações acerca do instituto da prescrição nos processos que tramitam nesta Corte de Contas.
Sobre a prescrição da pretensão ressarcitória, sabe-se que há tempos este Tribunal, baseado em precedentes do STF e na interpretação do art. 37, § 5º, da Constituição Federal de 1988, tem adotado o entendimento, consolidado na súmula 282, de que "as ações de ressarcimento movidas pelo Estado contra os agentes causadores de danos ao erário são imprescritíveis".
Ocorre que o Supremo Tribunal Federal (STF) , ao julgar o Recurso Extraordinário 636.886/AL, fixou, com repercussão geral, o seguinte enunciado para o Tema 899: "É prescritível a pretensão de ressarcimento ao erário fundada em decisão de Tribunal de Contas".
Entendo que esse julgado do STF pode vir a ensejar a revisão da jurisprudência deste Tribunal.
No entanto, reconheço que, nos moldes em que foi fixada a tese da Suprema Corte, existem muitas dúvidas e lacunas a serem sanadas, que tornam extremamente difícil a sua imediata aplicação, de forma genérica e abrangente, aos processos que tramitam neste Tribunal. Dada a ausência de lei específica, não há prazo prescricional estabelecido - em lei ou mesmo pela Suprema Corte - para a atuação do TCU na apuração de dano ao erário, bem como sobre como se daria o início da contagem e as interrupções desse prazo.
Ademais, embora o verbete já tenha sido publicado, a decisão ainda é passível de impugnação mediante Embargos de Declaração, possibilitando o esclarecimento dessas questões ou mesmo a modulação de efeitos, com impacto nos processos em curso.
Até que sobrevenham todos esses esclarecimentos e definições, embora desejável, não é possível a imediata aplicação, com a devida segurança, da tese fixada pelo STF no âmbito do TCU. Por outro lado, não se pode deixar de dar encaminhamento aos incontáveis processos que tangenciam essa discussão neste Tribunal.
Dessa forma, tenho me curvado à compreensão dos meus pares pela manutenção, por ora, do entendimento que há anos vem sendo adotado pelo TCU e pelo próprio STF, no sentido de considerar imprescritíveis as ações de ressarcimento ao erário.
A controvérsia também se verifica no entendimento acerca do prazo quinquenal para a prescrição da pretensão punitiva desta Corte, nos termos do art. 1º da Lei 9.873/1999, adotado pelo Supremo Tribunal Federal no julgamento do MS 32.201. Todavia, por não existir decisão definitiva sobre este assunto, o TCU tem mantido, em seus julgados, a jurisprudência firmada por meio do Acórdão 1441/2016-TCU-Plenário.
Não se trata, cabe registrar, de desrespeito ou ignorância ao entendimento adotado pela Suprema Corte, tampouco de se fixar qualquer jurisprudência sobre a sua abrangência neste momento. Apenas entendo que, considerando a indefinição e a possiblidade de modulação da decisão, não seria produtivo, e causaria enorme incerteza, se este Tribunal revisse sua atuação e logo depois a alterasse novamente
O entendimento atual pela imprescritibilidade das ações de ressarcimento ainda é o prevalecente, conforme tratado nos recentes Acórdão 341/2021-TCU-Plenário e da relatoria do Min. Benjamin Zymler e Acórdão 3047/2021-TCU-Segunda Câmara e da relatoria do Min. André de Carvalho, dentre outros. Portanto, não há que se falar na prescrição da pretensão ressarcitória arguida pelo responsável.
Portanto, diferente do entendimento esposado pelo responsável configurou-se a prescrição da competência sancionatória deste Tribunal, porém não aquela relacionada ao ressarcimento dos danos ao erário.
No tocante à suposta atestação pelo MinC da execução satisfatória do projeto (peça 29) , tratou-se apenas de manifestação baseada em documentação parcial encaminhada pelo Liceu, e que tinha por objeto apenas opinar sobre a liberação de recursos da parcela seguinte. Portanto, a singela manifestação do MinC, que sequer incluiu o exame dos aspectos financeiros da execução do projeto, não socorre o responsável.
Isto porque as avaliações das execuções físicas e financeiras seguintes realizadas pelo MinC, adequadamente resumidas no Parecer Técnico 4/2017 (peça 56) e no Parecer Financeiro 14/2017 (peça 57) , demonstram inúmeras irregularidades cometidas na execução física e financeira do projeto, sobre as quais nada argumentou o responsável.
Com relação à aplicação do disposto no art. 6º, da IN TCU 71/2012, equivoca-se o responsável sobre o estatuto da solidariedade passiva e do cálculo do débito.
Conforme disposto no art. 275 do Código Civil, os devedores são individualmente responsáveis pela totalidade da dívida:
Art. 275. O credor tem direito a exigir e receber de um ou de alguns dos devedores, parcial ou totalmente, a dívida comum; se o pagamento tiver sido parcial, todos os demais devedores continuam obrigados solidariamente pelo resto.
Parágrafo único. Não importará renúncia da solidariedade a propositura de ação pelo credor contra um ou alguns dos devedores."
Nesse sentido, e de acordo com a Súmula TCU 227, não é cabível o argumento que sua responsabilidade estaria limitada a um terço do valor atualizado da dívida e portanto inferior ao limite estabelecido na citada Instrução Normativa. 
SÚMULA TCU 227: O recolhimento parcial do débito por um dos devedores solidários não o exonera da responsabilidade pela quantia restante, vez que a solidariedade imputada impede seja dada quitação, a qualquer dos responsáveis solidários, enquanto o débito não for recolhido em sua totalidade.
A dívida atribuída aos responsáveis solidários atualizada para 1/1/2017 alcança o montante de R$ 164.115,30, sendo, portanto, superior ao limite previsto para a dispensa da instauração da tomada de contas especial. 
Quanto à notificação na fase interna, diferente do alegado, a primeira notificação endereçada ao responsável pelo MinC se deu por meio do Ofício 89/2014, efetivamente recebido em 22/9/2014 (peça 48) , tendo ele inclusive apresentado justificativas em 13/10/2014 (peças 53 e 54) . Dessa forma, resta afastada a possibilidade de aplicação do art. 6º, inciso II, c/c art. 19 da IN/TCU 71/2012, a pretexto de dispensar a instauração desta TCE.
Reforça-se, por fim, que o responsável não trouxe em sua defesa nenhum argumento ou documento capaz de afastar objetivamente as irregularidades constatadas na execução do projeto cultural (ausência de comprovação da execução do objeto do convênio, realização de despesas sem documentação comprobatória, realização de despesas em finalidade estranha ao objeto conveniado e não devolução do saldo do convênio) , optando por basear sua defesa no afastamento de sua responsabilidade e em questões preliminares.
Conclusão: afastadas as questões preliminares de prescrição da pretensão ressarcitória relacionadas ao transcurso de prazo superior a dez anos da primeira notificação e ao valor do débito inferior ao limite estabelecido na IN TCU 71/2012, a defesa apresentada resumiu-se a negar sua responsabilidade e a alegar que os recursos foram regularmente aplicados, sem, todavia, estarem subsidiados em quaisquer documentos ou argumentos sólidos. Dessa forma, suas alegações de defesa devem ser rejeitadas integralmente. 
Alegações de defesa de Romel Rebello Brandão (peça 94) .
Argumentos: inicialmente requer a devolução do prazo para apresentação de sua defesa uma vez que somente tomou ciência da TCE após citação pelo TCU.
Afirma que não tinha conhecimento de qualquer irregularidade relacionada ao convênio, pois não era o responsável por seu acompanhamento e execução, não assinou o convênio e não tomou parte na sua prestação de contas.
Ressalta que a simples ocupação da Superintendência Operacional do Liceu não o coloca como responsável perante todos os convênios, não devendo ser responsabilizado por eventuais falhas havidas em sua execução.
Reclama que sua notificação na fase interna ocorreu por edital (ficta) , não tendo sido precedida de nenhuma tentativa de notificá-lo pessoalmente, conforme determina o art. 26, caput, §§ 3º e 4º, da Lei 9784/1999 e os arts. 242, 246 e 256 do Código de Processo Civil, configurando afronta ao devido processo legal. Nesse sentido, aponta que o prazo de 15 dias para apresentação de sua defesa é exíguo, considerando que foi desligado da instituição em 2008, que a execução do convênio foi concluída em 2009 e que o Liceu encerrou suas atividades em 2014. Ademais, sua citação em 2020 ocorreu 11 anos após o encerramento do convênio.
Inobstante o prejuízo que reclama ter em sua defesa, entende que a apresentação de suas alegações parciais já contém os elementos necessários para exclusão de sua responsabilidade. 
Aponta para a violação do seu direito ao contraditório e à ampla defesa, ante a ausência de sua notificação pessoal, sendo-lhe suprimida a oportunidade até mesmo de demonstrar não ser parte do processo. Nesse sentido, requer a extinção do processo em relação a si por ofensa ao previsto no art. 5º, LV, da Constituição Federal.
Suscita preliminar de prescrição quinquenal da pretensão punitiva e ressarcitória, fundamentada no Decreto 20.910/1932, do Código Tributário Nacional, na Lei 9873/1999, na Lei 4717/1965, em decisões judiciais, inclusive do STJ e do STF e na doutrina de Hely Lopes Meirelles.
Aponta para a nulidade do processo, ante a ausência de sua notificação pessoal na fase interna, como já mencionado no item 57.
Registra ainda o prejuízo à sua defesa, ocasionado pela demora na tramitação do processo de prestação de contas no âmbito do instaurador por mais de dez anos, causando-lhe prejuízo à defesa e a impossibilidade de providenciar documentos e informações que naturalmente se perdem com o tempo. Nesse sentido, cita a jurisprudência do TCU, que reconhece, nessas circunstâncias, o fator dificultador e mesmo impeditivo de produzir provas em sua defesa (Acórdão 3045/2007-TCU-Primeira Câmara, Rel. Min. Marcos Bemquerer) .
Em última frente de argumentação, registra ser condição sine qua non à sua responsabilização, além da demonstração do prejuízo causado, a presença de dolo ou má-fé na sua conduta, circunstâncias essas não demonstradas nos autos.
Conclui sua defesa nos seguintes termos "Deste modo, não sendo demonstrado o dano efetivo ao erário ou mesmo conduta imputável ao peticionante eivada de dolo e má-fé, deve ser afastada toda e qualquer imputação de ressarcimento ao peticionante, julgando-se improcedente o processo em relação a ele".
Ao fim, requer a devolução do prazo para defesa e o reconhecimento da prescrição da pretensão sancionatória, com o arquivamento da TCE. No mérito, que seja declarada a nulidade e extinção do processo ou a inexistência de prática de irregularidades de sua parte.
Análise: com relação à sua responsabilidade, previa o estatuto do Liceu o seguinte (peça 1, p. 7) :
Art. 24 - Ao Conselho de Administração compete:
a) eleger, entre os seus membros, o Presidente e o Vice-Presidente do Conselho de Administração; 
b) fixar as diretrizes gerais do LICEU; 
c) aprovar a nomeação e destituição do Superintendente do LICEU, cuja indicação será feita pelo Presidente do Conselho de Administração, para ser o responsável pela execução e coordenação das atividades administrativas e econômicas e cujas atribuições serão estabelecidas em Regimento Interno aprovado pelo Conselho de Administração;
A despeito de não haver nos autos o Regimento Interno da instituição em que fique claro sua responsabilidade pela gestão do convênio, observa-se que o defendente assinou todos os demonstrativos e documentos do processo de prestação de contas, inclusive os documentos fiscais (peças 10-21) , não se sustentando seus argumentos de que não tinha conhecimento do convênio ou que não teria tomado parte de sua prestação de contas.
Com relação à ausência de tentativas de sua notificação pessoal, previamente à utilização do edital, assiste razão ao responsável, uma vez que não há nos autos nenhuma outra notificação a ele endereçada que não seja aquela realizada por edital (peça 58) .
É plenamente regular a contagem do transcurso de tempo entre a materialização da irregularidade e a notificação do responsável por edital, para os fins estabelecidos no art. 6º, II, da IN TCU 71/2012, quando outras medidas tendentes à sua notificação pessoal restarem infrutíferas, nos termos dos arts. 242 e 256 do Código de Processo Civil. Ocorre que no presente caso, a citação por edital foi a primeira opção adotada pelo MinC.
Essa ressalva quanto à obrigação de se exaurir as tentativas de notificação pessoal, como condição para a utilização do edital, está materializada na jurisprudência selecionada abaixo transcrita:
Acórdão 5946/2014-TCU-Segunda Câmara | Relator: WEDER DE OLIVEIRA
Para o cômputo do lapso temporal entre a data provável de ocorrência do dano e a primeira notificação dos responsáveis pela autoridade administrativa competente (art. 6º, inciso II, da IN-TCU 71/2012) , é válida a notificação do responsável quando realizada por edital (ficta) após esgotarem-se as tentativas de notificação pessoal, não configurando prejuízo ao exercício da ampla defesa.
Considerando a falha em sua notificação na fase interna, entendemos que houve, de fato, prejuízos ao contraditório e à ampla defesa. Revisando os autos, observa-se que a despeito de a vigência do convênio ter sido prorrogada até 22/9/2009 (peça 31) , a prestação de contas parcial das duas primeiras parcelas foi apresentada em 25/5/2006, não tendo havido outros repasses de recursos ou execução de despesas após essa data.
Entende-se, portanto, que a ocorrência da irregularidade deve ser contada a partir de 25/5/2006. Nessa situação, ainda que a notificação realizada por edital em 7/2/2018 (peça 58) fosse considerada regular, teria transcorrido prazo superior a dez anos, nos termos estabelecidos no art. 6º, inciso II, da IN TCU 71/2012.
Já a citação pelo Tribunal ocorreu quatorze anos após a entrega da prestação de contas, fato que também traz embaraços ao regular exercício pelo responsável do contraditório e da ampla defesa.
Importante consignar, neste caso concreto, que o próprio encerramento das atividades do Liceu em 2014 também agrava a possibilidade de o responsável acessar documentos e informações necessários à sua plena defesa.
Quanto à tramitação e instauração da TCE no âmbito do MinC, com duração de treze anos, entre 25/5/2006 (peça 10) e 10/5/2018 (peça 70) , importa igualmente em prejuízo ao contraditório e à ampla defesa. Esse entendimento é consubstanciado nos seguintes enunciados:
Acórdão 10385/2011-TCU-Primeira Câmara, Rel. Min. José Múcio Monteiro
Impõe-se o arquivamento do processo de tomada de contas especial, conforme o art. 5º, §§ 4º e 5º, c/c o art. 10 da Instrução Normativa TCU 56/2007, devido ao transcurso de mais de 10 (dez) anos desde o fato gerador até as citações.
Acórdão 2511/2015-TCU-Plenário, Rel. Min. Augusto Sherman
É cabível o arquivamento de processos de tomada de contas especial nas hipóteses em que o transcurso de lapso temporal superior a dez anos entre a ocorrência dos fatos e a citação dos responsáveis comprovadamente importe em obstáculos intransponíveis ao exercício do direito de defesa, competindo às partes aduzir os elementos objetivos que demonstrem o real prejuízo para suas defesas.
Acórdão 1930/2015-TCU-Plenário, Rel. Min. Walton Alencar
A não comunicação processual do responsável após mais de dez anos de ocorrência das irregularidades pode inviabilizar o exercício do direito de ampla defesa, devido à natural dificuldade de se reconstituírem os fatos e se reunirem os documentos necessários à comprovação da regular aplicação dos recursos.
Acórdão 1077/2012-TCU-Primeira Câmara, Rel. Min. Weder de Oliveira
A demora excessiva, pelo concedente, na apreciação de contas prestadas pelo convenente cria dificuldades na apuração da verdade material, constrange o atendimento aos princípios do contraditório e da ampla defesa e ocasiona prejuízo ao ressarcimento de possível dano ao erário. Nessas circunstâncias, a TCE é arquivada, com determinação ao concedente para que apure as responsabilidades pela demora na análise da prestação de contas.
Acórdão 938/2012-TCU-Segunda Câmara, Rel. Min. Raimundo Carreiro
O longo transcurso de tempo entre a ocorrência dos fatos e o julgamento de TCE torna inviável o exercício do contraditório e da ampla defesa, cabendo o arquivamento dos autos sem julgamento de mérito e a exclusão do nome do responsável do Cadin
Acórdão 843/2009-TCU-Plenário, Rel. Min. Augusto Nardes
Arquivam-se as contas quando há transcurso de tempo considerável entre a prestação de contas e a instauração da tomada de contas especial, tornando inviável ao responsável exercer seu direito ao contraditório e à ampla defesa.
Em relação à necessidade de demonstração de má-fé e dolo em sua conduta como condição para sua responsabilização, vale ressaltar que as matérias sujeitas ao controle do Tribunal não são vinculadas a uma conduta dolosa do agente, basta a existência do elemento culpa, por ação ou omissão, tendo em vista que a responsabilidade imputada aos responsáveis decorre do fato de que a eles recai a obrigação de comprovarem a boa e regular aplicação dos recursos públicos, por força do que dispõe o parágrafo único do art. 70 da Constituição Federal e o art. 93 do Decreto-Lei 200/1967. 
Neste contexto, a possível ausência de dolo responsável, ou mesmo má-fé, não o exime de reparar eventual dano causado ao erário, haja vista não se tratar de sanção a ele imposta, mas o dever recompor os prejuízos decorrentes de sua ação ou omissão. Nesse sentido são os Acórdão 1517/2012-TCU-Primeira Câmara, Relator Ministro Valmir Campelo, 10851/2018-Primeira Câmara, Relator Ministro Bruno Dantas, 2090/2018-Plenário, Relator Ministro José Múcio Monteiro, podendo ser citada ainda a jurisprudência selecionada a seguir transcrita:
Acórdão 243/2010-TCU-Plenário, Rel. Min. Aroldo Cedraz
Não é necessário que haja má-fé ou ação dolosa do agente para fins de responsabilização perante o TCU.
Acórdão 3441/2012-TCU-Plenário, Rel. Min. Walton Alencar Rodrigues
Para que o agente público seja responsabilizado é necessário que se estabeleça o liame causal entre a sua conduta irregular e o débito apurado. A comprovação da má-fé é desnecessária, basta o resultado danoso ao Erário, o elemento subjetivo e o vínculo causal.
Acórdão 3694/2014-TCU-Segunda Câmara, Rel. Min. André de Carvalho
Todos os que concorrerem para o cometimento de dano ao erário podem ser responsabilizados solidariamente, independentemente da existência de dolo ou má-fé, bastando a presença do elemento culpa, além do nexo de causalidade entre a ação omissivo-comissiva e o dano constatado. 
Acórdão 4485/2020-TCU-Primeira Câmara, Rel. Min. Benjamin Zymler
A responsabilidade dos jurisdicionados perante o TCU é de natureza subjetiva, caracterizada mediante a presença de simples culpa stricto sensu, sendo desnecessária a caracterização de conduta dolosa ou má-fé do gestor para que ele seja instado a ressarcir os prejuízos que tenha causado ao erário.
Acórdão 635/2017-TCU-Plenário, Rel. Min. Aroldo Cedraz
A responsabilidade dos jurisdicionados perante o TCU é de natureza subjetiva, caracterizada mediante a presença de simples culpa stricto sensu, sendo desnecessária a caracterização de conduta dolosa ou má-fé do gestor para que este seja responsabilizado. Desse modo, é suficiente a quantificação do dano, a identificação da conduta do responsável que caracterize sua culpa, seja por imprudência, imperícia ou negligência, e a demonstração do nexo de causalidade entre a conduta culposa (stricto sensu) e a irregularidade que ocasionou o dano ao erário. 
Acórdão 6943/2015-TCU-Primeira Câmara, Rel. Min. Bruno Dantas
A responsabilidade dos jurisdicionados perante o TCU é de natureza subjetiva, caracterizada mediante a presença de simples culpa stricto sensu, sendo desnecessária a caracterização de conduta dolosa ou má-fé do gestor para que este seja responsabilizado.
Por fim, por se tratar de argumentação semelhante, aproveita-se a análise quanto à alegada prescrição da pretensão punitiva e ressarcitória, já examinada na defesa do responsável José Francisco de Carvalho Neto (itens 27 a 44) , em que se concluiu pela configuração da prescrição da competência sancionatória do Tribunal, porém não aquela relacionada ao ressarcimento dos danos ao erário.
Conclusão: os argumentos apresentados pelo responsável, em confronto com os elementos documentais presentes nos autos e com a jurisprudência pacificada no Tribunal, apontam, no caso concreto, para a configuração de claras restrições ao exercício do contraditório e da ampla defesa, impondo-se consequentes prejuízos à sua defesa. Nesse sentido, suas alegações de defesa devem ser acatadas, reconhecendo-se a preliminar suscitada.
Prescrição da Pretensão Punitiva
	Vale ressaltar que a pretensão punitiva do TCU, conforme Acórdão 1441/2016-TCU-Plenário, Relator: Benjamin Zymler, que uniformizou a jurisprudência acerca dessa questão, subordina-se ao prazo geral de prescrição indicado no art. 205 do Código Civil, que é de dez anos, contado da data de ocorrência da irregularidade sancionada, nos termos do art. 189 do Código Civil, sendo este prazo interrompido pelo ato que ordenar a citação, a audiência ou a oitiva dos responsáveis.
No caso em exame, a irregularidade sancionada ocorreu em 25/5/2006, data da apresentação da prestação de contas parcial (peça 10) . Considerando que o ato de ordenação da citação se deu em 7/2/2020 (peça 79) , ocorreu a prescrição da pretensão punitiva.
CONCLUSÃO
	Em face da análise promovida na seção "Exame Técnico", verifica-se que José Francisco de Carvalho Neto, presidente do Liceu de Artes e Ofícios da Bahia, não logrou comprovar a boa e regular aplicação dos recursos recebidos por meio do Convênio MINC/SE/FNC 167/2005, devendo-se rejeitar suas alegações de defesa.
Quanto a Romel Rebello Brandão, restou configurado prejuízo ao seu exercício do contraditório e da ampla defesa, devendo-se acatar suas alegações de defesa, reconhecendo-se a preliminar suscitada, para arquivar o processo, nos termos do art. 212 do Regimento Interno c/c o art. 6º, II, da IN TCU 71/2012.
Verifica-se também que ocorreu a prescrição da pretensão punitiva, conforme análise já realizada.
	Tendo em vista que não constam dos autos elementos que permitam reconhecer a boa-fé de José Francisco de Carvalho Neto, sugere-se que as suas contas sejam julgadas irregulares, nos termos do art. 202, § 6º, do Regimento Interno do TCU, com a imputação do débito atualizado monetariamente e acrescido de juros de mora, nos termos do art. 202, § 1º do Regimento Interno do TCU, abstendo-se de aplicar-lhe a multa prevista no art. 57, da Lei 8.443/1992 em razão da ocorrência da prescrição da pretensão punitiva.
PROPOSTA DE ENCAMINHAMENTO
	Diante do exposto, submetem-se os autos à consideração superior, propondo-se a adoção das seguintes medidas:
a) 	considerar revel o Liceu de Artes e Ofícios da Bahia (CNPJ: 15.118.995/0001-67) , com fundamento no § 3º, art. 12, Lei 8.443, de 16 de julho de 1992;
b)	rejeitar as alegações de defesa apresentadas por José Francisco de Carvalho Neto (CPF: XXX.767.065-XX) , Presidente do Liceu de Artes e Ofícios da Bahia; 
c)	acatar as alegações de defesa de Romel Rebello Brandao (CPF: XXX.637.505-XX) , determinando, no seu caso, o arquivamento dos autos por falta de pressupostos de constituição e de desenvolvimento válido e regular do processo, nos termos do art. 212 do Regimento Interno do TCU c/c o art. 6º, II, da IN TCU 71/2012.
d)	com fundamento nos arts. 1º, inciso I, 16, inciso III, alíneas "b" e "c", da Lei 8.443/1992 c/c os arts. 19 e 23, inciso III, da mesma Lei, e com arts. 1º, inciso I; 209, incisos II e III; 210 e 214, inciso III, do Regimento Interno, julgar irregulares as contas de José Francisco de Carvalho Neto (CPF: XXX.767.065-XX) e do Liceu de Artes e Ofícios da Bahia (CNPJ: 15.118.995/0001-67) , e condená-los solidariamente ao pagamento das quantias a seguir especificadas, com a fixação do prazo de quinze dias, a contar da notificação, para comprovarem, perante o Tribunal (art. 214, inciso III, alínea "a", do Regimento Interno) , o recolhimento da dívida aos cofres do Fundo Nacional de Cultura, atualizada monetariamente e acrescida dos juros de mora, calculados a partir das datas discriminadas, até a data do recolhimento, na forma prevista na legislação em vigor.
	VALOR ORIGINAL (R$) 
	DATA DA OCORRÊNCIA

	55.000,00
	27/5/2005

	10.939,50
	24/10/2005

	19.060,50
	24/10/2005

e)		autorizar, desde logo, nos termos do art. 28, inciso II, da Lei 8.443/1992, a cobrança judicial da dívida, caso não atendidas as notificações;
f)	autorizar também, desde logo, se requerido, com fundamento no art. 26 da Lei 8.443, de 1992, c/c o art. 217, §§ 1º e 2º do Regimento Interno do TCU, o parcelamento da dívida em até 36 parcelas, incidindo, sobre cada parcela, corrigida monetariamente, os correspondentes acréscimos legais, fixando-lhe o prazo de quinze dias, a contar do recebimento da notificação, para comprovarem, perante o Tribunal, o recolhimento da primeira parcela, e de trinta dias, a contar da parcela anterior, para comprovarem os recolhimentos das demais parcelas, devendo incidir, sobre cada valor mensal, atualizado monetariamente, os juros de mora devidos, no caso do débito, na forma prevista na legislação em vigor, alertando os responsáveis de que a falta de comprovação do recolhimento de qualquer parcela importará o vencimento antecipado do saldo devedor, nos termos do art. 217 do Regimento Interno deste Tribunal;
g)			enviar cópia do Acórdão que vier a ser proferido à Secretaria Especial de Cultura, aos responsáveis, para ciência, bem como à Procuradoria da República no Estado da Bahia, nos termos do § 3º do art. 16 da Lei 8.443/1992, c/c o § 7º do art. 209 do Regimento Interno do TCU, para adoção das medidas cabíveis;
h)	informar à Procuradoria da República no Estado da Bahia, à Secretaria Especial de Cultura e aos responsáveis, que a presente deliberação, acompanhada do Relatório e do Voto que a fundamenta, está disponível para a consulta no endereço www.tcu.gov.br/acordaos, além de esclarecer que, caso requerido, o TCU poderá fornecer sem custos as correspondentes cópias, de forma impressa; e
i)	informar à Procuradoria da República no Estado do Rio da Bahia que, nos termos do parágrafo único do art. 62 da Resolução TCU 259/2014, os procuradores e membros do Ministério Público credenciados nesta Corte podem acessar os presentes autos de forma eletrônica e automática, ressalvados apenas os casos de eventuais peças classificadas como sigilosas, as quais requerem solicitação formal.
3.	Divergindo do posicionamento da SecexTCE, o Ministério Público junto ao TCU - MPTCU, mediante Parecer da lavra do Procurador Sergio Ricardo da Costa Caribé (peça ) , assim se manifestou:
Trata-se de tomada de contas especial (TCE) instaurada pela Secretaria Especial de Cultura, em razão de irregularidades na prestação de contas dos recursos repassados ao Liceu de Artes e Ofícios da Bahia por meio do Convênio MINC/SE/FNC 167/2005 (Siafi 523736) para apoio ao projeto "Arte, Talento e Cidadania" (peça 8) . 
A avença vigeu entre 6/6/2005 e 22/9/2009, prevendo repasse de R$ 150.000,00 em recursos federais, dos quais foram efetivamente transferidos R$ 85.000,00, ficando sob a responsabilidade da convenente ofertar contrapartida de R$ 90.639,72.
Com base nos pareceres produzidos pela Secretaria Especial de Cultura, o tomador de contas concluiu pela existência de débito no valor histórico de R$ 85.000,00, sob a responsabilidade dos Srs. José Francisco Carvalho Neto, ex-presidente da entidade, e Romel Rabello Brandão, ocupante do cargo de superintendente (peça 70) .
No âmbito deste Tribunal, procedeu-se à citação dos referidos responsáveis, em solidariedade com o Liceu de Artes e Ofícios da Bahia, tendo esse último permanecido silente. Os demais apresentaram defesas que foram objeto de análise na peça 119, resultando em proposta uniforme de julgamento pela irregularidade das contas da convenente em solidariedade com o Sr. José Francisco Carvalho Neto, e sua consequente condenação em débito, mas sem aplicação de multa, haja vista a ocorrência da prescrição da pretensão punitiva.
Quanto ao Sr. Romel Rabello Brandão, a SecexTCE entendeu que deve ter suas contas arquivadas sem julgamento de mérito, por falta de pressupostos de desenvolvimento válido e regular do processo, considerando sua notificação tardia e exclusivamente por edital pelo tomador de contas.
Compulsando o teor da defesa apresentada pelo Sr. José Francisco Carvalho Neto, não foi possível identificar informações ou documentos aptos a desconstituir as irregularidades motivadoras da exigência de devolução dos recursos. Não obstante a presença de indicativos da execução física de algumas das metas pactuadas, afigura-se necessário, para fins de afastamento do débito, o estabelecimento de nexo de causalidade entre as despesas efetuadas e os recursos repassados.
No caso em tela, conforme se observa na peça 57, p. 6, o Parecer 14/2017/G6 - PASSIVO/CGEXE/SPOA/SE elencou diversas falhas limitadoras à estipulação de liame entre os gastos indicados na relação de pagamentos (peça 15) e os lançamentos constantes do extrato da conta utilizada para movimentar os recursos (peça 17) . 
Desse modo, subsistindo as irregularidades fundamentadoras da citação, seria cabível a condenação à devolução do montante repassado. Entretanto, ante a existência de argumentos relativos à prescrição, passo a tratar do tema.
De acordo com os elementos constantes dos autos, as irregularidades que ensejaram a instauração desta TCE ocorreram em 25/5/2006, quando foi encaminhada pelo convenente a prestação de contas dos recursos do convênio (peça 10) . Examinam-se, portanto, irregularidades cometidas há mais de dez anos, o que justifica, em meu sentir, que se apure a incidência da prescrição da pretensão de ressarcimento aos cofres públicos, sobretudo em face da evolução da jurisprudência do Supremo Tribunal Federal (STF) a respeito da matéria.
Registro que, em diversas oportunidades, ao promover minuciosa e detida análise do tema, defendi que a prescrição da pretensão de ressarcimento ao erário deve seguir as regras estabelecidas no Código Civil atualmente vigente. Cito, como exemplo, os pareceres emitidos nos autos do TC Processo 000.012/2020-3, da relatoria do Ministro Vital do Rêgo; do TC Processo 036.485/2019-5, da relatoria do Ministro-Substituto Marcos Bemquerer Costa; do TC Processo 020.232/2017-9, da relatoria do Ministro-Substituto Weder de Oliveira; do TC Processo 031.091/2013-0, da relatoria do Ministro Benjamin Zymler; do TC  Processo 004.030/2017-6, da relatoria do Ministro-Substituto André Carvalho; do TC Processo 029.107/2019-9, da relatoria do Ministro Raimundo Carreiro; do TC  Processo 006.359/2019-1, da relatoria do Ministro Augusto Nardes; do TC Processo 017.162/2007-1, da relatoria do Ministro Aroldo Cedraz; do TC Processo 035.278/2015-3, da relatoria do Ministro-Substituto Augusto Sherman Cavalcanti; do TC Processo 000.071/2020-0, da relatoria do Ministro Jorge Oliveira; do TC Processo 027.487/2017-2, da relatoria do Ministro Walton Alencar Rodrigues; e do TC Processo 018.978/2012-6, da relatoria do Ministro Bruno Dantas.
Nos pareceres lançados nos referidos processos, sustentei que, em razão de seu caráter genérico e da ausência de normas específicas que disciplinem o assunto, o art. 205 do Código Civil - que constitui a regra geral de prescrição - deve incidir, a priori, em todas as situações para as quais a lei não tenha estabelecido prazo inferior. As normas de direito civil, notadamente as insertas na parte geral do Código Civil, por sua abrangência e estofo em sólidos princípios de direito, devem orientar a aplicação do Direito em todos os ramos, quando não conflitantes com matérias especificamente reguladas. Assim, na inexistência de norma específica para a hipótese, entendo que devem incidir as regras da Lei 10.406/2002.
Compreendo, ademais, que a regra do art. 205 do Código Civil, conquanto inespecífica, é perfeitamente compatível com as normas que, desde muito, regem o procedimento de controle externo. E, neste passo, para que não se afronte a harmonia e o caráter sistêmico de suas normas, o Código Civil também pode e deve servir de parâmetro para o regramento de outras questões, como, por exemplo, e no que couber: as causas de suspensão previstas nos arts. 198 e 200; as causas interruptivas do art. 202, incisos I e VI; o recomeço da contagem do prazo estabelecido no art. 202, parágrafo único; a prescrição intercorrente prevista no art. 202, parágrafo único; os efeitos da interrupção efetuada contra devedor solidário, ex vi do art. 204, § 1º, in fine; o prazo geral de dez anos previsto no art. 205; e o dever de guarda de documentos de que trata o art. 1.194.
Ciente de que a egrégia Corte de Contas da União continua a adotar a tese da imprescritibilidade da pretensão de ressarcimento (v.g. Acórdão 5236/2020-TCU-Plenário, 11.839/2020-TCU-2ª Câmara, 18/2021-TCU-1ª Câmara e 120/2021-TCU-Plenário) , peço vênias para ratificar  o posicionamento externado nos pareceres acima referenciados, de que o exame da ocorrência da prescrição da pretensão de ressarcimento aos cofres públicos - instrumentalizada nos processos de contas que tramitam no TCU - deve ter como parâmetro o prazo geral de prescrição indicado no art. 205 da Lei 10.406/2002, contado a partir da data de ocorrência da irregularidade que deu origem ao débito, em consonância com o art. 189 da mesma lei.
Isso posto, passo ao exame da ocorrência da prescrição da pretensão de ressarcimento no caso concreto. Considerando que as regras aplicáveis à prescrição da pretensão punitiva, nos termos do Acórdão 1441/2016-TCU-Plenário, são as mesmas que ora proponho para a análise da prescrição da pretensão de ressarcimento ao erário; considerando que, in casu, as irregularidades que ensejariam a aplicação de sanção são as mesmas que dariam causa à condenação em débito, assim como são as mesmas as causas interruptivas e demais variáveis; entendo cabível a análise em conjunto da ocorrência da prescrição para ambas pretensões.
Tendo tais balizas como parâmetro para o exame da matéria, concluo pela consumação da prescrição da pretensão de ressarcimento ao erário neste processo. As irregularidades que ensejaram o débito ocorreram em 25/5/2006, quando foi encaminhada pelo convenente a prestação de contas dos recursos do convênio (peça 10) . Assim, o prazo prescricional de dez anos transcorreu sem que fosse interrompido pelo ato que autorizou a citação dos responsáveis, qual seja, o pronunciamento do titular da SecexTCE, expedido em 7/2/2020 (peça 79) .
Por conseguinte, nos termos do art. 212 do RI/TCU, as contas devem ser arquivadas, sem julgamento de mérito. Sem embargo, caso o Tribunal de Contas da União, numa análise perfunctória e não exauriente, entenda que as irregularidades guardam correspondência com quaisquer condutas tipificadas na Lei 8.429/1992, deve promover o encaminhamento do acórdão que vier a ser proferido ao Ministério Público Federal, para que adote as medidas que entender cabíveis.
Admitindo que o Tribunal não acolha a tese de prescrição por mim apresentada, em atenção ao parágrafo 2º do art. 62 do Regimento Interno do TCU, manifesto-me de acordo com a proposta formulada pela unidade técnica.
Diante do exposto, este membro do Ministério Público de Contas junto ao TCU propõe o arquivamento do presente processo, sem julgamento do mérito, nos termos do art. 212 do Regimento Interno do TCU (RI/TCU) , sem prejuízo de que, caso o Tribunal entenda pertinente, envie cópia do acórdão a ser prolatado, bem como do relatório e do voto que o fundamentarem, à Procuradoria da República na Bahia.
	É o Relatório.

Samara Lobo da Silva (22.712/OAB-BA), representando Romel Rebello Brandão.

Procurador Sergio Ricardo Costa Caribé.

TOMADA DE CONTAS ESPECIAL. SECRETARIA ESPECIAL DA CULTURA. CONVÊNIO. NÃO COMPROVAÇÃO DA REGULAR APLICAÇÃO DOS RECURSOS. CITAÇÃO. REVELIA DE RESPONSÁVEL. REJEIÇÃO DE ALEGAÇÕES DE DEFESA. CONTAS IRREGULARES. DÉBITO. PRESCRIÇÃO DA PRETENSÃO PUNITIVA (ENTENDIMENTO ACÓRDÃO 1441/2016-PLENÁRIO). PREJUÍZO À AMPLA DEFESA, COM ARQUIVAMENTO DO PROCESSO EM RELAÇÃO A UM DOS RESPONSÁVEIS. COMUNICAÇÕES.

TOMADA DE CONTAS ESPECIAL (TCE)

Secretaria de Controle Externo de Tomada de Contas Especial (SecexTCE).

Trata-se de tomada de contas especial instaurada pela Secretaria Especial da Cultura, em desfavor de Liceu de Artes e Ofícios da Bahia, José Francisco de Carvalho Neto e Romel Rebello Brandão, em razão da não comprovação da regular aplicação dos recursos repassados pelo Fundo Nacional de Cultura por meio do Convênio MINC/SE/FNC 167/2005 (Siafi 523736) .
2.	O Convênio MINC/SE/FNC 167/2005 teve por objeto o apoio ao projeto Arte, Talento e Cidadania, que visava à "habilitação artística de jovens em dança, música, teatro e empreendedorismo cultura com capacitação para atuação como mobilizadores sociais e culturais em comunidades, com base no Programa Cultura Viva / Pontos de Cultura com fim de propiciar o acesso aos meios de fruição, produção e formação cultural". O ajuste teve vigência entre 6/6/2005 e 22/9/2009, com prazo de prestação de contas até 22/11/2009, e envolveu o efetivo repasse de recursos do Fundo Nacional da Cultura no valor total de R$ 85.000,00.
3.	Conforme consta do relatório do tomador de contas, o fundamento para a instauração da tce foi a "ausência de comprovação da execução do objeto do convênio; despesas sem documentação comprobatória de sua realização, assim como não comprovação de cheques emitidos; rendimentos não auferidos; pagamento de tarifas bancárias; não comprovação da contrapartida; não restituição do saldo do convênio".
4.	No âmbito do Tribunal, foi promovida a citação dos responsáveis Liceu de Artes e Ofícios da Bahia, José Francisco de Carvalho Neto e Romel Rebello Brandão (resumo de comunicações processuais à peça 118) , em razão das seguintes irregularidades: a) ausência de comprovação da execução do objeto do convênio; b) realização de despesas sem documentação comprobatória; c) realização de despesas em finalidade estranha ao objeto conveniado; e d) não devolução do saldo do convênio.
5.	Transcorrido o prazo regimental, os responsáveis José Francisco de Carvalho Neto e Romel Rebello Brandão apresentaram alegações de defesa, ao passo que o Liceu de Artes e Ofícios da Bahia permaneceu silente.
6.	Em análise de mérito do processo, a Secretaria de Controle Externo de Tomada de Contas Especial - SecexTCE (peça 119) , concluiu que:
82. Em face da análise promovida na seção "Exame Técnico", verifica-se que José Francisco de Carvalho Neto, presidente do Liceu de Artes e Ofícios da Bahia, não logrou comprovar a boa e regular aplicação dos recursos recebidos por meio do Convênio MINC/SE/FNC 167/2005, devendo-se rejeitar suas alegações de defesa.
83. Quanto a Romel Rebello Brandão, restou configurado prejuízo ao seu exercício do contraditório e da ampla defesa, devendo-se acatar suas alegações de defesa, reconhecendo-se a preliminar suscitada, para arquivar o processo, nos termos do art. 212 do Regimento Interno c/c o art. 6º, II, da IN TCU 71/2012.
84. Verifica-se também que ocorreu a prescrição da pretensão punitiva, conforme análise já realizada.
85. Tendo em vista que não constam dos autos elementos que permitam reconhecer a boa-fé de José Francisco de Carvalho Neto, sugere-se que as suas contas sejam julgadas irregulares, nos termos do art. 202, § 6º, do Regimento Interno do TCU, com a imputação do débito atualizado monetariamente e acrescido de juros de mora, nos termos do art. 202, § 1º do Regimento Interno do TCU, abstendo-se de aplicar-lhe a multa prevista no art. 57, da Lei 8.443/1992 em razão da ocorrência da prescrição da pretensão punitiva.
7.	Nesse sentido, a SecexTCE, em pareceres uniformes (peças 119 a 121) , propôs, em síntese: i) considerar revel o Liceu de Artes e Ofícios da Bahia, para todos os efeitos, dando-se prosseguimento ao processo; ii) acatar as alegações de defesa de Romel Rebello Brandão, determinando, no seu caso, o arquivamento dos autos por falta de pressupostos de constituição e de desenvolvimento válido e regular do processo (notificação tardia e exclusivamente por edital na fase interna) ; iii) julgar irregulares as contas de José Francisco de Carvalho Neto e do Liceu de Artes e Ofícios da Bahia, condenando-os solidariamente ao pagamento do débito; iv) demais providências acessórias.   
8.	O Ministério Público junto ao TCU - MPTCU (peça 123) concluiu pela subsistência das irregularidades fundamentadoras da citação, por considerar que, a despeito de indicativos da execução física de algumas das metas pactuadas, não restou esclarecido, para fins de afastamento do débito, o nexo de causalidade entre as despesas efetuadas e os recursos repassados. Contudo, dissentindo do exame empreendido pela unidade técnica, se posicionou pela consumação da prescrição da pretensão de ressarcimento ao erário neste processo.
9.	Dessa forma, propôs o MPTCU o arquivamento das contas, sem julgamento de mérito, nos termos do art. 212 do Regimento Interno do TCU, sem prejuízo de encaminhamento do acórdão que vier a ser proferido ao Ministério Público Federal, para medidas que julgar cabíveis, caso se entenda que as irregularidades guardam correspondência com quaisquer condutas tipificadas na Lei 8.429/1992. 
10.	Feito esse breve relato, passo a me manifestar.
11.	Quanto à matéria de fato, registro minha concordância com os posicionamentos convergentes nos autos, no sentido de que não foi possível identificar informações ou documentos aptos a desconstituir as irregularidades que ensejaram a constituição desta tce. Resta caracterizada, nesse ponto, a não comprovação da boa e regular aplicação dos recursos federais transferidos, conforme análise da SecexTCE (peça 119) :
10.1.1.1. No caso concreto, restou evidente que o objeto do convênio não foi cumprido, uma vez configuradas as irregularidades abaixo transcritas, que resultaram na impugnação total dos recursos do convênio, conforme Parecer 14/2017 (peça 57) :
a. Não há termo de Encerramento da Conta Específica do convênio, mas um extrato com saldo final de R$ 22.055,22 (fl. 182-183) .
b. Inexistência de comprovação de devolução de saldo remanescente R$22.055,22, por meio de GRU, aos cofres públicos ou ao erário.
c. Não há documento com devolução do valor retirado pelo bloqueio judicial (fl.182) .
d. Não houve aplicação financeira, conforme termos do contrato assinado (fls.117-124) 
e. Ausência de comprovantes que justifiquem o uso dos cheques de n° 850030, no valor de R$ 352,00 do dia 17/08/05, fl.185 e de n° 850033, no valor de R$8.690,50 do dia 14/09/05, fl. 190.
f. Não há assinatura nos demonstrativos de pagamento (contracheques) da equipe de serviço que de acordo com o plano de trabalho seriam pagos com a contrapartida.
g. Não há comprovantes de pagamentos nos valores, de RS 264,00 à SETEPS e de R$ 336,00 à A. Sotero Campos- Amanda, relatados às fls. 179h. 
h. Não há previsão com despesas de materiais de construção (fls.204-211) no plano de trabalho.
i. Não há individualização nas Guias da Previdência Social - GPS (fls.224-227) o que impede a identificação dos colaboradores pagos para executarem o objeto do convênio.
j. Não há pagamento dos colaboradores somente com recursos do convenente como consta no plano de trabalho.
k. Não há identificação das pessoas, das quais foi feito o recolhimento do FGTS (fls.228-231) 
l. Não há devolução do valor nominal de RS 234,89 (duzentos e trinta e quatro reais e oitenta e nove centavos) , referentes às taxas bancárias.
m. Há despesas realizadas em desacordo com o Plano de Trabalho, em que a compra de cadeiras foi feita, em parte, com do [sic] recurso de repasse e também do convenente
12.	Anuo igualmente ao posicionamento consensual nos pareceres pelo arquivamento das contas sem julgamento de mérito, especificamente em relação ao responsável Romel Rabello Brandão, face à sua notificação tardia e exclusivamente por edital pelo tomador de contas.
13.	Relativamente ao tema da prescrição, apresento considerações específicas, que venho registrando em processos de minha relatoria, conforme trecho do Voto que conduzi no Acórdão 1620/2022-TCU-Segunda Câmara (TC Processo 022.595/2020-1) :
16. No tocante à prescrição da pretensão punitiva, este Tribunal continua aplicando o entendimento fixado no Acórdão 1441/2016-TCU-Plenário, relator Ministro Benjamin Zymler, redator Ministro Walton Alencar Rodrigues, no sentido de que se subordina ao prazo geral de prescrição indicado no art. 205 do Código Civil, a contar da data do fato, com uma única causa interruptiva, que é a citação ou audiência. 
17. Quanto à prescrição da pretensão ressarcitória, esta Corte de Contas continua aplicando o entendimento fixado no Acórdão 2709/2008-TCU-Plenário, da relatoria do Ministro Benjamin Zymler, que se alinhou ao entendimento em vigor no Supremo Tribunal Federal - STF - naquela época, fixado no julgamento do Mandado de Segurança 26.210, da relatoria do Ministro Ricardo Lewandowski, julgado em 04.09.2008, no sentido de que a pretensão de ressarcimento ao erário era imprescritível. 
18. Contudo, ambos entendimentos não são aplicados pelo STF. 
19. A partir do julgamento do Mandado de Segurança 32.201, relator Ministro Roberto Barroso, em 21.03.2017, o STF passou a aplicar as regras da Lei 9.873/1999 como parâmetro para reger a prescrição da pretensão punitiva no âmbito desta Corte de Contas, cujo prazo é de 5 anos, a contar da data do fato. 
20. Mais recentemente, em julgamento concluído em 11.11.2021, o STF apreciou a ADI 5509, relator Ministro Edson Fachin, na qual, sintetizou, nos termos do voto do relator, "a orientação aplicável para a fixação e a contagem dos prazos prescricionais das ações de competência do Tribunal de Contas". 
21. Assim, em resumo, o STF, com fundamento na aplicação combinada da Lei 9.873/1999 com a Lei 8.443/1992 (Lei Orgânica do TCU) e com o entendimento adotado por aquela Suprema Corte no Recurso Extraordinário 636.553, fixou o prazo de prescrição relativo aos processos dos Tribunais de Contas em cinco anos, a contar do vencimento do prazo para prestar contas ou, não havendo o dever de prestar contas, a partir da ciência do fato ilícito pelo TCU. Ou seja, trata-se de entendimento que se aplica tanto à prescrição da pretensão ressarcitória quanto à prescrição da pretensão punitiva. 
22. Por essa razão, tenho entendimento idêntico ao que foi sustentado pelo Ministro Raimundo Carreiro no voto complementar que submeteu à apreciação desta Corte na Sessão Plenária de 1º.12.2021, nos autos do TC-Processo 000.006/2017-3, no qual, após apresentar a evolução da jurisprudência do STF sobre o assunto, Sua Excelência propôs que o entendimento fixado pelo STF na citada ADI 5509 fosse aplicado, de imediato, aos processos em tramitação no TCU. 
23. No entanto, na Sessão Plenária de 09.03.2022, quando da retomada do julgamento do aludido processo, em virtude de pedido de vista de vários ministros, foi prolatado o Acórdão 459/2022-TCU-Plenário, relator Ministro Raimundo Carreiro, revisor Ministro Walton Alencar Rodrigues, no qual esta Corte entendeu por bem não apreciar o mérito da questão naquela oportunidade. Na mesma assentada, decidiu expedir comando à Segecex para a formação de grupo técnico de trabalho para que apresente projeto de ato normativo disciplinando "o tema da prescrição da pretensão ressarcitória e da prescrição da pretensão punitiva no âmbito do controle externo, tendo por base jurisprudência predominante do Supremo Tribunal Federal, adequando-a às especificidades das diversas formas de atuação do Tribunal de Contas da União". 
24. Registro que não proferi voto no julgamento que aprovou o citado Acórdão 459/2022-TCU-Plenário, tendo em vista que meu antecessor no cargo de Ministro desta Corte de Contas, o Ministro Raimundo Carreiro, na condição de relator do aludido processo, já havia votado. 
25. Consequentemente, este Tribunal de Contas continua a aplicar o prazo de 10 anos, a contar da data do fato, para a prescrição da pretensão punitiva, conforme decidido no citado Acórdão 1441/2016-TCU-Plenário, e a imprescritibilidade no tocante à pretensão de ressarcimento ao erário, nos termos decididos no Acórdão 2709/2008-TCU-Plenário, ratificado pelo recente Acórdão 459/2022-TCU-Plenário. 
14.	Feitas essas considerações, verifico que, no caso concreto, segundo a jurisprudência do TCU, firmado no Acórdão 1441/2016-TCU-Plenário, ocorreu, de fato, a prescrição da pretensão punitiva, conforme análise da SecexTCE (peça 119, p. 18) . Por tal motivo, deixo de aplicar multa aos responsáveis, em respeito à jurisprudência desta Corte de Contas, ressalvada, porém, a minha posição pessoal divergente, conforme exposto acima. Desse modo, entendo relevante registrar que, consoante demonstrado na instrução da SecexTCE (peça 119, p. 11-12) , não ocorreu a prescrição, se aplicado ao presente caso o entendimento do STF, com base na Lei 9.873/1999:
 No caso concreto, tendo como parâmetro a tese firmada pelo STF, no RE 636.886, no sentido de que ambas pretensões do TCU (sancionatória e ressarcitória) sujeitam-se ao prazo prescricional de 5 anos previsto na Lei 9.873/1999, considerando, ainda, o sistema prescricional descrito na citada lei, inclusive as causas de suspensão e de interrupção da prescrição, temos os seguintes eventos processuais que importaram na apuração dos fatos (art. 2º, II, da Lei n. 9.873/1999) :
 (...) 
25. Analisando-se a sequência de eventos processuais enumerados no item anterior, os quais teriam o condão de interromper a prescrição da ação punitiva desta Corte no entender do STF, observa-se que não transcorreu o prazo prescricional de 5 (cinco) anos entre a data de apresentação da prestação de contas (25/5/2006) e os atos processuais subsequentes indicados no item anterior. Portanto, considerando o entendimento do STF, não ocorreu a prescrição da pretensão sancionatória e ressarcitória a cargo do TCU.
15.	No tocante à pretensão ressarcitória, embora a jurisprudência do TCU seja, ainda hoje, pela imprescritibilidade, reitero que, conforme demonstrado no trecho da instrução da SecexTCE acima transcrito, não ocorreu a prescrição, se adotado o critério do STF, com base na Lei 9.873/1999, também consoante expus anteriormente. 
16.	Em face do exposto, acolhendo o posicionamento da SecexTCE (peça 119 a 121) , Voto por que o Tribunal adote a deliberação que ora submeto à apreciação da Segunda Câmara.
TCU, Sala das Sessões, em 28 de junho de 2022.
ANTONIO ANASTASIA 
Relator